---
title: "EEE933 - Estudo de Caso 02: Avaliação e comparação do retorno médio de ações"
author: "Grupo E — [nomes dos integrantes]"
date: "`r format(Sys.Date(), '%d/%m/%Y')`"
lang: pt-BR
output:
  pdf_document:
    toc: true
    number_sections: true
    latex_engine: xelatex
fontsize: 11pt
geometry: margin=2.5cm
---

```{r setup, include=FALSE}
knitr::opts_chunk$set(echo = TRUE, warning = FALSE, message = FALSE,
                      fig.align = "center", fig.height = 4, fig.width = 6.5)
set.seed(933)
alpha <- 0.05
```

# Resumo

# Introdução

Um investidor deseja aplicar todo o seu capital em **uma única ação** no próximo mês, buscando o maior retorno mensal. Foram coletados os preços de fechamento de cinco ações nos últimos 36 meses. O objetivo deste relatório é:

1.  determinar qual ação tem maior potencial de retorno mensal médio;
2.  caso mais de uma ação se destaque, apresentar evidências adicionais para escolher uma única ação.

# Planejamento do Experimento

## Objetivos do Experimento (Hipóteses a serem testatas)

1.  **Teste global (ANOVA):** $H_0: \mu_1 = \dots = \mu_5$ contra $H_1$: ao menos uma média difere. Como todas as ações são observadas nos mesmos 36 meses, o **mês é tratado como bloco** (ANOVA de dois fatores sem repetição), o que remove a variação comum de mercado.

[Colocar formula do anova no slide 22/41 e explica h0]

A resposta do anova mostra que existe ao menos um nível (retorno de ação) com um efeito significativamente diferente de zero.

2.  **Teste de Tukey**: Verificar quais níveis (ações) tem efeito significativamente diferente de 0. É um teste post-hoc, para cada par, $H_0: \mu_i = \mu_j$ contra $H_1: \mu_i \neq \mu_j$. Também se comparam todas as ações contra a de maior média.

3.  **Teste de Dunnett**: Comparar um dos níveis com os demais. Considerando um ou dois níveis que se destacam no teste de Tukey, é possível não verificar diferença estatísticamente significativa para um ou mais níveis, por isso, comparamos o nível que mais se destaca.

4.  **T-teste de student**: Caso sobre apenas dois níveis com alguma similaridade estatística, realizamos com um t-teste de student para obter maior poder de teste na comparação entre esses níveis.

## Descrição da coleta e consolidação dos dados (Pre-processamento dos dados)

[Transformação do valor para retorno]

# Análise Exploratória dos Dados

Analisando Cada linha é um mês (linha 1 = mês mais recente) e cada coluna é uma ação. Pela simplificação do enunciado, o preço de abertura de um mês é o fechamento do mês anterior. Assim, o retorno mensal da ação $j$ no mês $t$ é

$$ r_{t,j} = \frac{P_{t+1,j}}{P_{t,j}} - 1 $$

em que $P_{t+1,j}$ é o fechamento do mês imediatamente posterior. Como a linha mais antiga não possui mês anterior, obtêm-se $n = 35$ retornos por ação.

```{r dados}



calcular_retorno <- function(acao) {
  n <- length(acao)
  retorno_list <- numeric(n - 1)
  
  for (i in 1:(n - 1)) {
    retorno_list[i] <- (acao[i] - acao[i + 1]) / acao[i]
  }
  
  return(retorno_list)
}

acoes <- read.csv("DadosAcoesGrupoE.csv",
                  header = FALSE
)


retornos <- as.data.frame(sapply(acoes, calcular_retorno))



retornos_long <- stack(retornos)
names(retornos_long) <- c("retorno", "acao")


```

Considerando o pre-processamento de retornos por ação, avaliamos o boxplot de cada ação, para entender o comportamento dos dados.

```{r boxplot, fig.cap="Distribuição dos retornos mensais por ação."}
boxplot(retornos,
        main = "Distribuição dos Retornos por Ação",
        xlab = "Ação",
        ylab = "Retorno",
        col = c("darkorchid3", "steelblue3","darkorange2","darkolivegreen3","tomato2"))
```

Verificando as estatísticas descritivas de cada ação.

```{r descritiva}
desc <- data.frame(
  Media   = sapply(retornos, mean),
  DP      = sapply(retornos, sd),
  Mediana = sapply(retornos, median),
  Minimo  = sapply(retornos, min),
  Maximo  = sapply(retornos, max)
)
knitr::kable(round(desc * 100, 3),
             caption = "Estatísticas descritivas dos retornos mensais (em %).")
```

Considerando apenas a média das ações, verificamos que a ação 1 tem maior retorno médio.

```{r correlacao}
knitr::kable(round(cor(retornos), 2),
             caption = "Correlação entre os retornos das ações (mesmos meses).")
```

[Explicar a correlçao das ações]

# Análise Estatística

## Validação das Premissas do Modelo

### Normalidade

```{r teste de normalidade}
shapiro.test(modelo$residuals)
```

[com p_value 0.16 não rejeita normalidade]

```{r teste de normalidade}
library(car)
qqPlot(modelo$residuals)
```

[qqplot para verificar se podemos considerar normalidade mesmo com p valor \> alpha]

### Homoscedasticidade

```{r Homescedasticidade para verificar normalidade dos resíduos}
fligner.test(retorno ~ acao, data = retornos_long)
plot(x = modelo$fitted.values,
     y = modelo$residuals)
```

[Explicar normalidade dos resíduos e que vamos considerar normalidade]

## Teste ANOVA

[O primeiro teste a ser feito é o teste anova, para avaliar a hipótese nula (H0) que as médias são iguais.... continuar...]

```{r ANOVA}

modelo <- aov(retorno ~ acao, data = retornos_long)
summary(modelo)
```

## Teste T de Tukey

```{r T Tukey}
library(multcomp)
mc <- glht(modelo, linfct = mcp(acao = "Tukey"))
mc_CI  <- confint(mc, level= 0.95)

plot(mc_CI)
```

<!--juntando o boxplot e o mc_IC descartamos v2 e V4. Agora não tem evidencia #de que v1,v3 e v4 sejam diferntes Assumindo que V1 é referência-->
[Explicar que não podemos considerar que V1 difere de V3 e V5] 

[Descartamos V2 e V4]

## Teste de Dunnet

[Fazemos para tomar um deles como candidata e descartar as outras duas ações]


```{r T Dunnett}
retornos_long$acao <- relevel(retornos_long$acao, ref = "V1")
modelo2 <- aov(retorno ~ acao, data = retornos_long)

summary(modelo2)

mc2 <- glht(modelo2, linfct = mcp(acao = "Dunnett"))
mc2_CI <- confint(mc2, level = 0.95)

plot(mc2_CI)
```
[Explicar que descartamos V1 e V5 mas ainda não podemos afirmar que existe uma diferença entre V1 e V3]

<!--#Aumentamos a sensibilidade e conseguimos descartar V5 mas ainda não é ppossivel dizer que a diferença de há diferença entre v1 e v3 -->


## Teste T de student


```{r T student}

# o que pode me dar evidencias para escolher apenas 1 entre essas 2
subset_v1_v3 <- subset(retornos_long, acao %in% c("V1", "V3"))
subset_v1_v3$acao <- droplevels(subset_v1_v3$acao)  # remove níveis de fator não usados

teste_t <- t.test(retorno ~ acao, data = subset_v1_v3)
teste_t
library(ggplot2)


df_ic <- data.frame(
  Diferenca       = teste_t$estimate[1] - teste_t$estimate[2], # Média(V1) - Média(V3)
  Limite_Inferior = teste_t$conf.int[1],
  Limite_Superior = teste_t$conf.int[2],
  Comparacao      = "V1 vs V3"
)

ggplot(df_ic, aes(x = Comparacao, y = Diferenca)) +
  geom_hline(yintercept = 0, color = "red", linetype = "dashed", size = 1) + # Linha de referência no zero
  geom_errorbar(aes(ymin = Limite_Inferior, ymax = Limite_Superior), width = 0.2, color = "blue", size = 1) +
  geom_point(color = "darkblue", size = 4) + # Ponto central representando a diferença estimada
  coord_flip() + # Rotaciona o gráfico para facilitar a leitura horizontal
  labs(
    title = "Intervalo de Confiança da Diferença entre Retornos",
    subtitle = paste0("Nível de Confiança: ", attr(teste_t$conf.int, "conf.level") * 100, "%"),
    x = "",
    y = "Diferença Estimada nos Retornos (V1 - V3)"
  ) +
  theme_minimal()



```





## Resultados

# Conclusões e Recomendações

## Discussão da significância do teste

------------------------------------------------------------------------

# 

## Pre-processamento de dados

O arquivo não possui cabeçalho. Cada linha é um mês (linha 1 = mês mais recente) e cada coluna é uma ação. Pela simplificação do enunciado, o preço de abertura de um mês é o fechamento do mês anterior. Assim, o retorno mensal da ação $j$ no mês $t$ é

$$ r_{t,j} = \frac{P_{t,j}}{P_{t+1,j}} - 1 , $$

em que $P_{t+1,j}$ é o fechamento do mês imediatamente anterior. Como a linha mais antiga não possui mês anterior, obtêm-se $n = 35$ retornos por ação.

```{r dados}
precos <- read.csv("DadosAcoesGrupoE.csv", header = FALSE)
colnames(precos) <- paste0("Acao", 1:5)
stopifnot(nrow(precos) == 36, ncol(precos) == 5, !anyNA(precos))

n_p <- nrow(precos)
ret <- as.data.frame(precos[-n_p, ] / precos[-1, ] - 1)   # 35 x 5
n   <- nrow(ret)
k   <- ncol(ret)

# formato longo (mes = bloco; 1 = mais recente)
long <- data.frame(
  retorno = unlist(ret, use.names = FALSE),
  acao    = factor(rep(names(ret), each = n)),
  mes     = factor(rep(seq_len(n), times = k))
)
```

# Análise exploratória

```{r descritiva}
desc <- data.frame(
  Media   = sapply(ret, mean),
  DP      = sapply(ret, sd),
  Mediana = sapply(ret, median),
  Minimo  = sapply(ret, min),
  Maximo  = sapply(ret, max)
)
knitr::kable(round(desc * 100, 3),
             caption = "Estatísticas descritivas dos retornos mensais (em %).")
```

```{r boxplot, fig.cap="Distribuição dos retornos mensais por ação."}
boxplot(ret * 100, ylab = "Retorno mensal (%)", col = "lightgray")
abline(h = 0, lty = 2)
```

```{r correlacao}
knitr::kable(round(cor(ret), 2),
             caption = "Correlação entre os retornos das ações (mesmos meses).")
```

# Hipóteses e planejamento dos testes

Seja $\mu_j$ o retorno mensal médio da ação $j$. A sequência de testes é:

1.  **Teste global (ANOVA):** $H_0: \mu_1 = \dots = \mu_5$ contra $H_1$: ao menos uma média difere. Como todas as ações são observadas nos mesmos 36 meses, o **mês é tratado como bloco** (ANOVA de dois fatores sem repetição), o que remove a variação comum de mercado. A alternativa não paramétrica equivalente é o teste de **Friedman**; o **Kruskal-Wallis** (sem blocos) é usado como verificação adicional.
2.  **Comparações múltiplas (post-hoc):** para cada par, $H_0: \mu_i = \mu_j$ contra $H_1: \mu_i \neq \mu_j$, com correção de Holm para controle do erro global. Também se comparam todas as ações contra a de maior média.
3.  **Equivalência / não inferioridade** (apenas se mais de uma ação se destacar): com margem $\delta$, testa-se $H_0: \mu_j - \mu_{melhor} \le -\delta$ contra $H_1: \mu_j - \mu_{melhor} > -\delta$ (não inferioridade) e o TOST para equivalência.
4.  **Critérios adicionais** de desempate: risco (desvio-padrão), razão retorno/risco e pior mês.

Nível de significância adotado: $\alpha = `r alpha`$.

# Verificação das premissas

## Normalidade

```{r normalidade}
sw <- sapply(ret, function(x) shapiro.test(x)$p.value)
knitr::kable(data.frame(p_valor = round(sw, 4)),
             caption = "Shapiro-Wilk por ação (H0: retornos normais).")
```

```{r qq, fig.height=5, fig.cap="QQ-plots dos retornos por ação."}
par(mfrow = c(2, 3))
for (j in seq_len(k)) {
  qqnorm(ret[[j]], main = names(ret)[j]); qqline(ret[[j]])
}
par(mfrow = c(1, 1))
```

## Modelo em blocos e análise de resíduos

```{r modelo}
mod <- aov(retorno ~ acao + mes, data = long)
res <- residuals(mod)
shapiro.test(res)
```

```{r resid, fig.height=4.5, fig.cap="Diagnóstico dos resíduos do modelo em blocos."}
par(mfrow = c(1, 2))
qqnorm(res, main = "QQ-plot dos resíduos"); qqline(res)
plot(fitted(mod), res, xlab = "Ajustados", ylab = "Resíduos",
     main = "Resíduos vs. ajustados"); abline(h = 0, lty = 2)
par(mfrow = c(1, 1))
```

## Homocedasticidade

```{r homoc}
bartlett.test(retorno ~ acao, data = long)   # sensível à não normalidade
fligner.test(retorno ~ acao, data = long)    # robusto
```

## Independência (temporal)

```{r indep, fig.cap="Autocorrelação dos retornos de cada ação (mês 1 = mais recente)."}
par(mfrow = c(2, 3))
for (j in seq_len(k)) acf(rev(ret[[j]]), main = names(ret)[j], lag.max = 12)
par(mfrow = c(1, 1))
```

```{r indep-lb}
lb <- sapply(ret, function(x) Box.test(rev(x), lag = 6, type = "Ljung-Box")$p.value)
knitr::kable(data.frame(p_valor = round(lb, 4)),
             caption = "Ljung-Box (lag 6) por ação (H0: sem autocorrelação).")
```

**Discussão das premissas.** *[Preencher com base nos resultados acima: quais premissas foram satisfeitas? Se alguma violação for leve (por exemplo, normalidade em uma única ação com n = 35), justificar o uso do teste paramétrico pela robustez do teste F com amostras balanceadas e pelo Teorema Central do Limite, e confirmar com os testes não paramétricos.]*

# Resultados

## Teste global

```{r anova}
summary(mod)
```

```{r nonparam}
friedman.test(retorno ~ acao | mes, data = long)
kruskal.test(retorno ~ acao, data = long)
```

## Comparações múltiplas

```{r posthoc}
# Tukey no modelo em blocos
TukeyHSD(mod, which = "acao")

# t pareado e Wilcoxon pareado, com correção de Holm
pairwise.t.test(long$retorno, long$acao, paired = TRUE, p.adjust.method = "holm")
pairwise.wilcox.test(long$retorno, long$acao, paired = TRUE, p.adjust.method = "holm")
```

## Ação de maior retorno médio contra as demais

```{r melhor}
medias  <- colMeans(ret)
melhor  <- names(which.max(medias))
outras  <- setdiff(names(ret), melhor)

comp <- do.call(rbind, lapply(outras, function(j) {
  d  <- ret[[melhor]] - ret[[j]]
  tt <- t.test(d)
  data.frame(Comparacao = paste(melhor, "-", j),
             Dif_media  = mean(d) * 100,
             IC_inf     = tt$conf.int[1] * 100,
             IC_sup     = tt$conf.int[2] * 100,
             p_t        = tt$p.value,
             p_wilcox   = wilcox.test(d)$p.value)
}))
comp$p_t_holm      <- p.adjust(comp$p_t, "holm")
comp$p_wilcox_holm <- p.adjust(comp$p_wilcox, "holm")
knitr::kable(comp, digits = 4, row.names = FALSE,
             caption = "Diferença de retorno médio (em p.p.) da ação de maior média contra as demais (pareado por mês).")
```

A ação de maior retorno médio é a **`r melhor`** (`r round(100 * medias[melhor], 3)`% ao mês).

## Equivalência e não inferioridade (desempate)

Adota-se a margem $\delta$ = **0,5 ponto percentual ao mês** (*[justificar: diferença abaixo da qual o investidor considera as ações economicamente equivalentes; ajustar se necessário]*).

```{r tost}
delta <- 0.005

equiv <- do.call(rbind, lapply(outras, function(j) {
  d   <- ret[[j]] - ret[[melhor]]                       # j menos o melhor
  p_ni <- t.test(d, mu = -delta, alternative = "greater")$p.value   # nao inferioridade
  p_lo <- t.test(d, mu = -delta, alternative = "greater")$p.value   # TOST: limite inferior
  p_up <- t.test(d, mu =  delta, alternative = "less")$p.value      # TOST: limite superior
  data.frame(Acao = j,
             Dif_media_pp = mean(d) * 100,
             p_nao_inferioridade = p_ni,
             p_TOST = max(p_lo, p_up))
}))
equiv$Nao_inferior <- equiv$p_nao_inferioridade < alpha
equiv$Equivalente  <- equiv$p_TOST < alpha
knitr::kable(equiv, digits = 4, row.names = FALSE,
             caption = paste0("Não inferioridade e equivalência em relação à ", melhor,
                              " (margem = ", delta * 100, " p.p.)."))
```

## Risco e retorno

```{r risco}
risco <- data.frame(
  Media_pct  = 100 * sapply(ret, mean),
  DP_pct     = 100 * sapply(ret, sd),
  Razao      = sapply(ret, mean) / sapply(ret, sd),
  Pior_mes   = 100 * sapply(ret, min),
  Prop_meses_positivos = sapply(ret, function(x) mean(x > 0))
)
knitr::kable(round(risco, 3),
             caption = "Retorno médio, risco e razão retorno/risco (sem taxa livre de risco).")
```

# Potência do teste

```{r potencia}
# Potência do teste global (ANOVA one-way) com n = 35 por ação e efeito observado
power.anova.test(groups = k, n = n,
                 between.var = var(colMeans(ret)),
                 within.var  = mean(sapply(ret, var)),
                 sig.level = alpha)

# Potência do t pareado para detectar a menor diferença de médias observada
dif_min <- min(abs(outer(colMeans(ret), colMeans(ret), "-"))[lower.tri(diag(k))])
sd_dif  <- sd(ret[[melhor]] - ret[[outras[1]]])
power.t.test(n = n, delta = dif_min, sd = sd_dif, sig.level = alpha, type = "paired")

# Tamanho amostral necessário para 80% de potência nessa diferença mínima
power.t.test(power = 0.8, delta = dif_min, sd = sd_dif, sig.level = alpha, type = "paired")
```

*[Discutir: a potência é adequada para detectar as diferenças relevantes? Diferenças pequenas entre ações próximas exigiriam mais meses de dados.]*

# Conclusões e recomendações

*[Preencher com base nos resultados: (i) o teste global rejeitou H0? (ii) qual(is) ação(ões) se destaca(m) após correção para comparações múltiplas? (iii) se houver mais de uma, qual critério de desempate (risco, razão retorno/risco, não inferioridade) sustenta a escolha final? (iv) recomendação final com o suporte estatístico.]*

# Possíveis melhorias do experimento

- Ampliar a janela histórica (mais de 36 meses) e/ou usar retornos semanais para aumentar o poder.
- Usar retornos logarítmicos e avaliar melhor a normalidade e a simetria.
- Considerar dividendos, custos de transação e impostos.
- Ajustar o retorno ao risco (índice de Sharpe, com taxa livre de risco) em vez de comparar só médias.
- Tratar heterocedasticidade e autocorrelação da volatilidade (modelos ARCH/GARCH) e mudanças de regime.
- Usar bootstrap ou testes de permutação para intervalos e comparações sem hipótese distribucional.
- Avaliar desempenho fora da amostra (janela deslizante): rentabilidade passada não garante a do mês seguinte.
- Incluir mais ações e considerar diversificação (carteira) em vez de uma única ação.

# Papéis desempenhados pela equipe

| Integrante | Papel                  |
|------------|------------------------|
| *[Nome]*   | Relator                |
| *[Nome]*   | Verificador            |
| *[Nome]*   | Programador / Analista |
| *[Nome]*   | Coordenador            |

# Declaração sobre o uso de IA generativa

*[Descrever, conforme a política da Elsevier/template da disciplina, se e como ferramentas de IA generativa foram utilizadas na elaboração do relatório, e que os autores revisaram e assumem responsabilidade pelo conteúdo.]*

# Informações da sessão (reprodutibilidade)

```{r sessao}
sessionInfo()
```
