---
title: "EEE933 - Estudo de Caso 02: Avaliação e comparação do retorno médio de ações"
author: "Grupo E — [nomes dos integrantes]"
date: "`r format(Sys.Date(), '%d/%m/%Y')`"
lang: pt-BR
output:
  pdf_document:
    toc: true
    number_sections: true
    latex_engine: xelatex
fontsize: 11pt
geometry: margin=2.5cm
---

```{r setup, include=FALSE}
knitr::opts_chunk$set(echo = TRUE, warning = FALSE, message = FALSE,
                      fig.align = "center", fig.height = 4, fig.width = 6.5)
set.seed(933)
alpha <- 0.05
```

# Introdução

Um investidor deseja aplicar todo o seu capital em **uma única ação** no próximo mês, buscando o maior retorno mensal. Foram coletados os preços de fechamento de cinco ações nos últimos 36 meses. O objetivo deste relatório é:

1.  determinar qual ação tem maior potencial de retorno mensal médio;
2.  caso mais de uma ação se destaque, apresentar evidências adicionais para escolher uma única ação.

# Dados e construção da variável resposta

O arquivo não possui cabeçalho. Cada linha é um mês (linha 1 = mês mais recente) e cada coluna é uma ação. Pela simplificação do enunciado, o preço de abertura de um mês é o fechamento do mês anterior. Assim, o retorno mensal da ação $j$ no mês $t$ é

$$ r_{t,j} = \frac{P_{t,j}}{P_{t+1,j}} - 1 , $$

em que $P_{t+1,j}$ é o fechamento do mês imediatamente anterior. Como a linha mais antiga não possui mês anterior, obtêm-se $n = 35$ retornos por ação.

```{r dados}
precos <- read.csv("DadosAcoesGrupoE.csv", header = FALSE)
colnames(precos) <- paste0("Acao", 1:5)
stopifnot(nrow(precos) == 36, ncol(precos) == 5, !anyNA(precos))

n_p <- nrow(precos)
ret <- as.data.frame(precos[-n_p, ] / precos[-1, ] - 1)   # 35 x 5
n   <- nrow(ret)
k   <- ncol(ret)

# formato longo (mes = bloco; 1 = mais recente)
long <- data.frame(
  retorno = unlist(ret, use.names = FALSE),
  acao    = factor(rep(names(ret), each = n)),
  mes     = factor(rep(seq_len(n), times = k))
)
```

# Análise exploratória

```{r descritiva}
desc <- data.frame(
  Media   = sapply(ret, mean),
  DP      = sapply(ret, sd),
  Mediana = sapply(ret, median),
  Minimo  = sapply(ret, min),
  Maximo  = sapply(ret, max)
)
knitr::kable(round(desc * 100, 3),
             caption = "Estatísticas descritivas dos retornos mensais (em %).")
```

```{r boxplot, fig.cap="Distribuição dos retornos mensais por ação."}
boxplot(ret * 100, ylab = "Retorno mensal (%)", col = "lightgray")
abline(h = 0, lty = 2)
```

```{r correlacao}
knitr::kable(round(cor(ret), 2),
             caption = "Correlação entre os retornos das ações (mesmos meses).")
```

# Hipóteses e planejamento dos testes

Seja $\mu_j$ o retorno mensal médio da ação $j$. A sequência de testes é:

1.  **Teste global (ANOVA):** $H_0: \mu_1 = \dots = \mu_5$ contra $H_1$: ao menos uma média difere. Como todas as ações são observadas nos mesmos 36 meses, o **mês é tratado como bloco** (ANOVA de dois fatores sem repetição), o que remove a variação comum de mercado. A alternativa não paramétrica equivalente é o teste de **Friedman**; o **Kruskal-Wallis** (sem blocos) é usado como verificação adicional.
2.  **Comparações múltiplas (post-hoc):** para cada par, $H_0: \mu_i = \mu_j$ contra $H_1: \mu_i \neq \mu_j$, com correção de Holm para controle do erro global. Também se comparam todas as ações contra a de maior média.
3.  **Equivalência / não inferioridade** (apenas se mais de uma ação se destacar): com margem $\delta$, testa-se $H_0: \mu_j - \mu_{melhor} \le -\delta$ contra $H_1: \mu_j - \mu_{melhor} > -\delta$ (não inferioridade) e o TOST para equivalência.
4.  **Critérios adicionais** de desempate: risco (desvio-padrão), razão retorno/risco e pior mês.

Nível de significância adotado: $\alpha = `r alpha`$.

# Verificação das premissas

## Normalidade

```{r normalidade}
sw <- sapply(ret, function(x) shapiro.test(x)$p.value)
knitr::kable(data.frame(p_valor = round(sw, 4)),
             caption = "Shapiro-Wilk por ação (H0: retornos normais).")
```

```{r qq, fig.height=5, fig.cap="QQ-plots dos retornos por ação."}
par(mfrow = c(2, 3))
for (j in seq_len(k)) {
  qqnorm(ret[[j]], main = names(ret)[j]); qqline(ret[[j]])
}
par(mfrow = c(1, 1))
```

## Modelo em blocos e análise de resíduos

```{r modelo}
mod <- aov(retorno ~ acao + mes, data = long)
res <- residuals(mod)
shapiro.test(res)
```

```{r resid, fig.height=4.5, fig.cap="Diagnóstico dos resíduos do modelo em blocos."}
par(mfrow = c(1, 2))
qqnorm(res, main = "QQ-plot dos resíduos"); qqline(res)
plot(fitted(mod), res, xlab = "Ajustados", ylab = "Resíduos",
     main = "Resíduos vs. ajustados"); abline(h = 0, lty = 2)
par(mfrow = c(1, 1))
```

## Homocedasticidade

```{r homoc}
bartlett.test(retorno ~ acao, data = long)   # sensível à não normalidade
fligner.test(retorno ~ acao, data = long)    # robusto
```

## Independência (temporal)

```{r indep, fig.cap="Autocorrelação dos retornos de cada ação (mês 1 = mais recente)."}
par(mfrow = c(2, 3))
for (j in seq_len(k)) acf(rev(ret[[j]]), main = names(ret)[j], lag.max = 12)
par(mfrow = c(1, 1))
```

```{r indep-lb}
lb <- sapply(ret, function(x) Box.test(rev(x), lag = 6, type = "Ljung-Box")$p.value)
knitr::kable(data.frame(p_valor = round(lb, 4)),
             caption = "Ljung-Box (lag 6) por ação (H0: sem autocorrelação).")
```

**Discussão das premissas.** *[Preencher com base nos resultados acima: quais premissas foram satisfeitas? Se alguma violação for leve (por exemplo, normalidade em uma única ação com n = 35), justificar o uso do teste paramétrico pela robustez do teste F com amostras balanceadas e pelo Teorema Central do Limite, e confirmar com os testes não paramétricos.]*

# Resultados

## Teste global

```{r anova}
summary(mod)
```

```{r nonparam}
friedman.test(retorno ~ acao | mes, data = long)
kruskal.test(retorno ~ acao, data = long)
```

## Comparações múltiplas

```{r posthoc}
# Tukey no modelo em blocos
TukeyHSD(mod, which = "acao")

# t pareado e Wilcoxon pareado, com correção de Holm
pairwise.t.test(long$retorno, long$acao, paired = TRUE, p.adjust.method = "holm")
pairwise.wilcox.test(long$retorno, long$acao, paired = TRUE, p.adjust.method = "holm")
```

## Ação de maior retorno médio contra as demais

```{r melhor}
medias  <- colMeans(ret)
melhor  <- names(which.max(medias))
outras  <- setdiff(names(ret), melhor)

comp <- do.call(rbind, lapply(outras, function(j) {
  d  <- ret[[melhor]] - ret[[j]]
  tt <- t.test(d)
  data.frame(Comparacao = paste(melhor, "-", j),
             Dif_media  = mean(d) * 100,
             IC_inf     = tt$conf.int[1] * 100,
             IC_sup     = tt$conf.int[2] * 100,
             p_t        = tt$p.value,
             p_wilcox   = wilcox.test(d)$p.value)
}))
comp$p_t_holm      <- p.adjust(comp$p_t, "holm")
comp$p_wilcox_holm <- p.adjust(comp$p_wilcox, "holm")
knitr::kable(comp, digits = 4, row.names = FALSE,
             caption = "Diferença de retorno médio (em p.p.) da ação de maior média contra as demais (pareado por mês).")
```

A ação de maior retorno médio é a **`r melhor`** (`r round(100 * medias[melhor], 3)`% ao mês).

## Equivalência e não inferioridade (desempate)

Adota-se a margem $\delta$ = **0,5 ponto percentual ao mês** (*[justificar: diferença abaixo da qual o investidor considera as ações economicamente equivalentes; ajustar se necessário]*).

```{r tost}
delta <- 0.005

equiv <- do.call(rbind, lapply(outras, function(j) {
  d   <- ret[[j]] - ret[[melhor]]                       # j menos o melhor
  p_ni <- t.test(d, mu = -delta, alternative = "greater")$p.value   # nao inferioridade
  p_lo <- t.test(d, mu = -delta, alternative = "greater")$p.value   # TOST: limite inferior
  p_up <- t.test(d, mu =  delta, alternative = "less")$p.value      # TOST: limite superior
  data.frame(Acao = j,
             Dif_media_pp = mean(d) * 100,
             p_nao_inferioridade = p_ni,
             p_TOST = max(p_lo, p_up))
}))
equiv$Nao_inferior <- equiv$p_nao_inferioridade < alpha
equiv$Equivalente  <- equiv$p_TOST < alpha
knitr::kable(equiv, digits = 4, row.names = FALSE,
             caption = paste0("Não inferioridade e equivalência em relação à ", melhor,
                              " (margem = ", delta * 100, " p.p.)."))
```

## Risco e retorno

```{r risco}
risco <- data.frame(
  Media_pct  = 100 * sapply(ret, mean),
  DP_pct     = 100 * sapply(ret, sd),
  Razao      = sapply(ret, mean) / sapply(ret, sd),
  Pior_mes   = 100 * sapply(ret, min),
  Prop_meses_positivos = sapply(ret, function(x) mean(x > 0))
)
knitr::kable(round(risco, 3),
             caption = "Retorno médio, risco e razão retorno/risco (sem taxa livre de risco).")
```

# Potência do teste

```{r potencia}
# Potência do teste global (ANOVA one-way) com n = 35 por ação e efeito observado
power.anova.test(groups = k, n = n,
                 between.var = var(colMeans(ret)),
                 within.var  = mean(sapply(ret, var)),
                 sig.level = alpha)

# Potência do t pareado para detectar a menor diferença de médias observada
dif_min <- min(abs(outer(colMeans(ret), colMeans(ret), "-"))[lower.tri(diag(k))])
sd_dif  <- sd(ret[[melhor]] - ret[[outras[1]]])
power.t.test(n = n, delta = dif_min, sd = sd_dif, sig.level = alpha, type = "paired")

# Tamanho amostral necessário para 80% de potência nessa diferença mínima
power.t.test(power = 0.8, delta = dif_min, sd = sd_dif, sig.level = alpha, type = "paired")
```

*[Discutir: a potência é adequada para detectar as diferenças relevantes? Diferenças pequenas entre ações próximas exigiriam mais meses de dados.]*

# Conclusões e recomendações

*[Preencher com base nos resultados: (i) o teste global rejeitou H0? (ii) qual(is) ação(ões) se destaca(m) após correção para comparações múltiplas? (iii) se houver mais de uma, qual critério de desempate (risco, razão retorno/risco, não inferioridade) sustenta a escolha final? (iv) recomendação final com o suporte estatístico.]*

# Possíveis melhorias do experimento

- Ampliar a janela histórica (mais de 36 meses) e/ou usar retornos semanais para aumentar o poder.
- Usar retornos logarítmicos e avaliar melhor a normalidade e a simetria.
- Considerar dividendos, custos de transação e impostos.
- Ajustar o retorno ao risco (índice de Sharpe, com taxa livre de risco) em vez de comparar só médias.
- Tratar heterocedasticidade e autocorrelação da volatilidade (modelos ARCH/GARCH) e mudanças de regime.
- Usar bootstrap ou testes de permutação para intervalos e comparações sem hipótese distribucional.
- Avaliar desempenho fora da amostra (janela deslizante): rentabilidade passada não garante a do mês seguinte.
- Incluir mais ações e considerar diversificação (carteira) em vez de uma única ação.

# Papéis desempenhados pela equipe

| Integrante | Papel                  |
|------------|------------------------|
| *[Nome]*   | Relator                |
| *[Nome]*   | Verificador            |
| *[Nome]*   | Programador / Analista |
| *[Nome]*   | Coordenador            |

# Declaração sobre o uso de IA generativa

*[Descrever, conforme a política da Elsevier/template da disciplina, se e como ferramentas de IA generativa foram utilizadas na elaboração do relatório, e que os autores revisaram e assumem responsabilidade pelo conteúdo.]*

# Informações da sessão (reprodutibilidade)

```{r sessao}
sessionInfo()
```
