---
title: "EEE933 - Estudo de Caso 02: Avaliação e comparação do retorno médio de ações"
author: "Grupo E — Adonai Arruda, Alexandra Milaya Soto Aponte, João Paulo Gonçalves Simim e Yasmim Machado"
date: "`r format(Sys.Date(), '%d/%m/%Y')`"
lang: pt-BR
output:
  pdf_document:
    toc: true
    number_sections: true
    latex_engine: xelatex
fontsize: 11pt
geometry: margin=2.5cm
---

```{r setup, include=FALSE}
knitr::opts_chunk$set(echo = TRUE, warning = FALSE, message = FALSE,
                      fig.align = "center", fig.height = 4, fig.width = 6.5)
set.seed(933)
alpha <- 0.05

# formata p-valores em português
fmtp <- function(p) ifelse(p < 0.001, "< 0,001",
                           format(round(p, 4), decimal.mark = ",", nsmall = 4))
# p-valor com sinal ("= 0,0290" ou "< 0,001")
fmtpe <- function(p) ifelse(p < 0.001, "< 0,001", paste("=", fmtp(p)))
# formata números com vírgula decimal
fmt <- function(x, d = 2) format(round(x, d), decimal.mark = ",", nsmall = d)
```

# Resumo

Um investidor deseja aplicar todo o seu capital em uma única ação durante o próximo mês e dispõe dos preços de fechamento de cinco ações nos últimos 36 meses. Os preços foram convertidos em 35 retornos mensais por ação e comparados por meio de uma sequência de testes de hipóteses: ANOVA (teste global), teste de Tukey (todos contra todos), teste de Dunnett (todos contra a ação de maior média) e, por fim, um teste t para decidir entre as duas ações que restaram. O teste global rejeitou a igualdade das médias ($\alpha = 0{,}05$). As ações V2 e V4 foram descartadas pelo teste de Tukey, e V5 foi descartada pelo teste de Dunnett. Restaram V1 e V3, e a diferença entre elas é apenas marginalmente significativa, com evidência dependente do teste utilizado. A ação **V1** tem o maior retorno médio, o maior retorno por unidade de risco e foi a recomendada, com a ressalva de que o experimento tem potência limitada para separá-la de V3.

# Introdução

Um investidor deseja aplicar todo o seu capital em **uma única ação** no próximo mês, buscando o maior retorno mensal. Foram coletados os preços de fechamento de cinco ações nos últimos 36 meses. O objetivo deste relatório é:

1.  determinar qual ação tem maior potencial de retorno mensal médio;
2.  caso mais de uma ação se destaque, apresentar evidências adicionais para escolher uma única ação.

As simplificações do enunciado foram adotadas: o preço de abertura de um mês é idêntico ao preço de fechamento do mês anterior, e as ações podem ser compradas de forma fracionária.

# Planejamento do Experimento

## Objetivos do Experimento (Hipóteses a serem testadas)

Seja $\mu_j$ o retorno mensal médio da ação $j$ ($j = 1, \dots, 5$). Os testes formam uma sequência, em que cada etapa é motivada pelo resultado da anterior.

1.  **Teste global (ANOVA):** o modelo é $y_{ij} = \mu + \tau_j + \varepsilon_{ij}$, com $y_{ij}$ o retorno do mês $i$ da ação $j$, $\tau_j$ o efeito da ação $j$ e $\varepsilon_{ij} \sim N(0, \sigma^2)$. As hipóteses são $H_0: \mu_1 = \dots = \mu_5$ (todos os efeitos $\tau_j$ são nulos) contra $H_1$: ao menos uma média difere. Se $H_0$ for rejeitada, existe ao menos uma ação cujo retorno médio é diferente das demais, mas o teste não indica qual.

2.  **Teste de Tukey:** teste post-hoc que, para cada par de ações, testa $H_0: \mu_i = \mu_j$ contra $H_1: \mu_i \neq \mu_j$, controlando a taxa de erro global (*family-wise*) em $\alpha$. Serve para descartar as ações claramente inferiores.

3.  **Teste de Dunnett:** compara uma ação de referência (a de maior média) com todas as demais. Como são apenas $k-1$ comparações, e não todos os pares, o teste é mais sensível que o de Tukey para esse fim, e permite descartar ações que o Tukey não separou da referência.

4.  **Teste t de Student (Welch):** se restarem apenas duas ações sem diferença clara, compara-se diretamente $H_0: \mu_1 = \mu_3$ contra $H_1: \mu_1 \neq \mu_3$. Por ser uma única comparação, o teste tem maior potência do que as comparações múltiplas, que pagam o preço da correção.

O nível de significância adotado em todos os testes é $\alpha = `r alpha`$.

## Descrição da coleta e consolidação dos dados (Pré-processamento)

O arquivo `DadosAcoesGrupoE.csv` não possui cabeçalho. Tem 36 linhas (meses) e 5 colunas (ações, nomeadas V1 a V5 pelo R). A linha 1 é o mês mais recente e a linha 36 é o mais distante. Como o preço de abertura de um mês é o fechamento do mês anterior, o retorno mensal da ação $j$ na linha $t$ é

$$ r_{t,j} = \frac{P_{t,j} - P_{t+1,j}}{P_{t+1,j}} = \frac{P_{t,j}}{P_{t+1,j}} - 1, $$

em que $P_{t+1,j}$ é o fechamento do mês imediatamente anterior ao mês $t$ (a linha seguinte, pois a ordenação é do mais recente para o mais antigo). A linha mais antiga não possui mês anterior, portanto obtêm-se $n = 35$ retornos por ação, totalizando 175 observações.

```{r dados}
calcular_retorno <- function(preco) {
  n <- length(preco)
  # linha t é mais recente que t+1: retorno = P_t / P_{t+1} - 1
  preco[1:(n - 1)] / preco[2:n] - 1
}

acoes <- read.csv("DadosAcoesGrupoE.csv", header = FALSE)
stopifnot(nrow(acoes) == 36, ncol(acoes) == 5, !anyNA(acoes))

retornos <- as.data.frame(sapply(acoes, calcular_retorno))   # 35 x 5
n <- nrow(retornos)
k <- ncol(retornos)

# formato longo (uma linha por observação) e fator "mes" para checar bloco
retornos_long <- stack(retornos)
names(retornos_long) <- c("retorno", "acao")
retornos_long$mes <- factor(rep(seq_len(n), times = k))
```

# Análise Exploratória dos Dados

O boxplot mostra a distribuição dos retornos de cada ação.

```{r boxplot, fig.cap="Distribuição dos retornos mensais por ação (em %)."}
boxplot(retornos * 100,
        main = "Distribuição dos Retornos por Ação",
        xlab = "Ação", ylab = "Retorno mensal (%)",
        col = c("darkorchid3", "steelblue3", "darkorange2",
                "darkolivegreen3", "tomato2"))
abline(h = 0, lty = 2)
```

```{r descritiva}
desc <- data.frame(
  Media   = sapply(retornos, mean),
  DP      = sapply(retornos, sd),
  Mediana = sapply(retornos, median),
  Minimo  = sapply(retornos, min),
  Maximo  = sapply(retornos, max)
)
knitr::kable(round(desc * 100, 3),
             caption = "Estatísticas descritivas dos retornos mensais (em %).")
```

```{r melhor-media}
medias <- colMeans(retornos)
melhor <- names(which.max(medias))
```

Considerando apenas a média, a ação com maior retorno é a **`r melhor`** (`r fmt(100 * medias[melhor], 3)`% ao mês), seguida por V3 (`r fmt(100 * medias["V3"], 3)`%) e V5 (`r fmt(100 * medias["V5"], 3)`%). V2 e V4 têm as menores médias (`r fmt(100 * medias["V2"], 3)`% e `r fmt(100 * medias["V4"], 3)`%). V4 é também a ação de maior dispersão (desvio-padrão de `r fmt(100 * sd(retornos$V4), 3)`%). Apenas as médias amostrais, porém, não permitem concluir que as diferenças são reais, o que motiva os testes seguintes.

```{r correlacao}
knitr::kable(round(cor(retornos), 2),
             caption = "Correlação entre os retornos das ações (mesmos meses).")
```

As correlações entre os retornos das ações são todas baixas (em módulo, no máximo `r fmt(max(abs(cor(retornos)[upper.tri(cor(retornos))])), 2)`). Isso indica que não há um movimento comum de mercado forte entre essas ações nos mesmos meses, o que é coerente com tratar as colunas como amostras aproximadamente independentes.

# Análise Estatística

As próximas seções explicam os testes realizados e os resultados obtidos. Os testes contam uma história de como escolher uma ação ideal para investimento.

## Modelo e validação das premissas

O modelo de ANOVA a um fator é ajustado primeiro, pois as premissas (normalidade, homoscedasticidade e independência dos resíduos) são verificadas sobre ele.

```{r modelo}
modelo <- aov(retorno ~ acao, data = retornos_long)
```

### Normalidade

```{r normalidade}
shapiro.test(modelo$residuals)

sw <- sapply(retornos, function(x) shapiro.test(x)$p.value)
knitr::kable(data.frame(p_valor = round(sw, 4)),
             caption = "Shapiro-Wilk por ação (H0: retornos normais).")
```

```{r qqplot, fig.cap="QQ-plot dos resíduos do modelo."}
library(car)
qqPlot(modelo$residuals, ylab = "Resíduos", id = FALSE)
```

O teste de Shapiro-Wilk sobre os resíduos do modelo tem p-valor de `r fmtp(shapiro.test(modelo$residuals)$p.value)`, portanto não rejeita a normalidade ao nível de 5%. O QQ-plot confirma o resultado: os pontos acompanham a reta e ficam dentro da banda de confiança. Há uma ressalva: ao testar cada ação separadamente, V5 rejeita normalidade (p `r fmtpe(sw["V5"])`). Como se trata de uma única ação em cinco, com amostras balanceadas ($n = 35$ por grupo), o teste F é robusto a esse desvio, e os testes não paramétricos da Seção 5.2 confirmam o resultado. Assume-se, portanto, normalidade dos resíduos.

### Homoscedasticidade

```{r homoscedasticidade}
fligner.test(retorno ~ acao, data = retornos_long)
bartlett.test(retorno ~ acao, data = retornos_long)

plot(x = modelo$fitted.values, y = modelo$residuals,
     xlab = "Valores ajustados", ylab = "Resíduos",
     main = "Resíduos vs. ajustados")
abline(h = 0, lty = 2)
```

O teste de Fligner-Killeen (robusto à não normalidade) tem p `r fmtpe(fligner.test(retorno ~ acao, data = retornos_long)$p.value)` e o de Bartlett tem p `r fmtpe(bartlett.test(retorno ~ acao, data = retornos_long)$p.value)`. Nenhum rejeita a igualdade das variâncias. O gráfico de resíduos contra ajustados não mostra padrão de funil, a dispersão é semelhante entre as ações. A premissa de homoscedasticidade é considerada satisfeita.

### Independência

Os dados são séries mensais da mesma ação, então foi verificada a autocorrelação temporal (os retornos foram revertidos para a ordem cronológica). Além disso, como todas as ações são observadas nos mesmos meses, avaliou-se se o mês funciona como um bloco, isto é, se há um efeito comum de mercado que justificaria uma ANOVA em blocos.

```{r independencia}
lb <- sapply(retornos, function(x) Box.test(rev(x), lag = 6, type = "Ljung-Box")$p.value)
knitr::kable(data.frame(p_valor = round(lb, 4)),
             caption = "Ljung-Box (lag 6) por ação (H0: sem autocorrelação).")

summary(aov(retorno ~ acao + mes, data = retornos_long))
```

O teste de Ljung-Box não detecta autocorrelação em nenhuma das ações (todos os p-valores acima de `r fmtp(min(lb))`). No modelo em blocos, o fator mês não é significativo (p `r fmtpe(summary(aov(retorno ~ acao + mes, data = retornos_long))[[1]][["Pr(>F)"]][2])`), e as correlações entre ações são baixas. Não há ganho em usar o mês como bloco, então o modelo a um fator é adequado. O efeito de `acao` permanece praticamente igual nos dois modelos.

## Teste ANOVA

O primeiro teste avalia a hipótese nula $H_0$ de que as médias de retorno das cinco ações são iguais, contra a alternativa de que ao menos uma difere.

```{r ANOVA}
summary(modelo)
p_anova <- summary(modelo)[[1]][["Pr(>F)"]][1]
```

O p-valor de `r fmtp(p_anova)` é menor que $\alpha = 0{,}05$, portanto **rejeita-se** $H_0$: existe ao menos uma ação com retorno médio diferente das demais. Como o ANOVA não diz quais ações diferem, seguem-se as comparações múltiplas. Como verificação adicional, que não depende da normalidade, o teste de Kruskal-Wallis também rejeita a igualdade (p `r fmtpe(kruskal.test(retorno ~ acao, data = retornos_long)$p.value)`), assim como o de Friedman, que considera o mês como bloco (p `r fmtpe(friedman.test(retorno ~ acao | mes, data = retornos_long)$p.value)`).

## Teste de Tukey

O teste de Tukey compara todos os pares de ações, controlando o erro global.

```{r Tukey}
library(multcomp)
mc <- glht(modelo, linfct = mcp(acao = "Tukey"))
summary(mc)
mc_CI <- confint(mc, level = 0.95)

par(mar = c(5, 8, 4, 2))
plot(mc_CI, main = "Tukey: IC 95% das diferenças entre médias")
```

Os intervalos de confiança que não contêm o zero indicam diferença significativa. V2 e V4 têm retorno médio significativamente menor que V1 (p `r fmtpe(summary(mc)$test$pvalues[1])` e p `r fmtp(summary(mc)$test$pvalues[3])`). Juntando esse resultado ao boxplot, **V2 e V4 são descartadas**. Já V3 e V5 **não podem ser distinguidas de V1** ao nível de 5% (p `r fmtpe(summary(mc)$test$pvalues[2])` e `r fmtp(summary(mc)$test$pvalues[4])`). Isso não prova que as médias são iguais, apenas que, com a correção para comparações múltiplas, os dados não trazem evidência de diferença. Note que entre V2, V3, V4 e V5 também não há diferença significativa entre si.

## Teste de Dunnett

Como V1 tem a maior média, ela é tomada como referência. Em vez de comparar todos os pares, o Dunnett compara apenas V1 contra cada uma das outras, o que dá mais sensibilidade para tentar descartar V3 e V5.

```{r Dunnett}
retornos_long$acao <- relevel(retornos_long$acao, ref = "V1")
modelo2 <- aov(retorno ~ acao, data = retornos_long)

mc2 <- glht(modelo2, linfct = mcp(acao = "Dunnett"))
summary(mc2)
mc2_CI <- confint(mc2, level = 0.95)

par(mar = c(5, 8, 4, 2))
plot(mc2_CI, main = "Dunnett: IC 95% das diferenças em relação a V1")
```

```{r dunnett-p, include=FALSE}
pd <- summary(mc2)$test$pvalues   # V2, V3, V4, V5 contra V1
```

Com a sensibilidade extra, **V5 também é descartada** (p `r fmtpe(pd[4])`), além de V2 e V4 (p `r fmtpe(pd[1])` e `r fmtpe(pd[3])`). Para V3, porém, o p-valor é `r fmtp(pd[2])`, e o intervalo de confiança da diferença (V3 − V1) contém o zero. Ainda não é possível afirmar que existe diferença entre V1 e V3, e as duas permanecem como candidatas.

## Teste t de Student

Restam duas candidatas, V1 e V3. Como é uma única comparação, não há necessidade de corrigir para comparações múltiplas, e o teste t entre as duas tem maior potência. As hipóteses são:

- $H_0$: as médias de retorno das ações V1 e V3 são iguais ($\mu_1 = \mu_3$);
- $H_1$: as médias de retorno das ações V1 e V3 são diferentes ($\mu_1 \neq \mu_3$).

```{r T-student}
subset_v1_v3 <- subset(retornos_long, acao %in% c("V1", "V3"))
subset_v1_v3$acao <- droplevels(subset_v1_v3$acao)

teste_t <- t.test(retorno ~ acao, data = subset_v1_v3)   # Welch, bilateral
teste_t

library(ggplot2)
df_ic <- data.frame(
  Diferenca       = unname(teste_t$estimate[1] - teste_t$estimate[2]),  # V1 - V3
  Limite_Inferior = teste_t$conf.int[1],
  Limite_Superior = teste_t$conf.int[2],
  Comparacao      = "V1 vs V3"
)

ggplot(df_ic, aes(x = Comparacao, y = Diferenca)) +
  geom_hline(yintercept = 0, color = "red", linetype = "dashed") +
  geom_errorbar(aes(ymin = Limite_Inferior, ymax = Limite_Superior),
                width = 0.2, color = "blue") +
  geom_point(color = "darkblue", size = 4) +
  coord_flip() +
  labs(title = "Intervalo de Confiança da Diferença entre Retornos",
       subtitle = paste0("Nível de confiança: ",
                         attr(teste_t$conf.int, "conf.level") * 100, "%"),
       x = "", y = "Diferença estimada nos retornos (V1 - V3)") +
  theme_minimal()
```

Como verificação de robustez, o mesmo contraste foi feito de forma pareada por mês (t pareado) e sem suposição de normalidade (Wilcoxon pareado):

```{r robustez}
t_par <- t.test(retornos$V1, retornos$V3, paired = TRUE)
w_par <- wilcox.test(retornos$V1, retornos$V3, paired = TRUE)
data.frame(Teste = c("t de Welch (não pareado)", "t pareado", "Wilcoxon pareado"),
           p_valor = round(c(teste_t$p.value, t_par$p.value, w_par$p.value), 4))
```

O teste t de Welch rejeita $H_0$ (p `r fmtpe(teste_t$p.value)`): a diferença estimada é de `r fmt(100 * df_ic$Diferenca, 2)` ponto percentual ao mês a favor de V1, com IC de 95% de `r fmt(100 * df_ic$Limite_Inferior, 2)` a `r fmt(100 * df_ic$Limite_Superior, 2)` p.p. O intervalo exclui o zero, mas o limite inferior fica muito próximo dele. Os testes de robustez são mais conservadores: o t pareado dá p `r fmtpe(t_par$p.value)` e o Wilcoxon pareado dá p `r fmtpe(w_par$p.value)`, ambos acima de 5%. A evidência a favor de V1 sobre V3 é, portanto, **sugestiva, mas não conclusiva**. O resultado depende do teste usado, e as ações têm correlação baixa entre si (`r fmt(cor(retornos$V1, retornos$V3), 2)`), o que reduz o ganho do pareamento e favorece o teste não pareado.

## Risco e retorno (critério adicional de desempate)

Para reforçar a escolha entre V1 e V3, compara-se também o risco (desvio-padrão), a razão retorno/risco (sem taxa livre de risco) e o pior mês.

```{r risco}
risco <- data.frame(
  Media_pct = 100 * sapply(retornos, mean),
  DP_pct    = 100 * sapply(retornos, sd),
  Razao     = sapply(retornos, mean) / sapply(retornos, sd),
  Pior_mes  = 100 * sapply(retornos, min),
  Prop_meses_positivos = sapply(retornos, function(x) mean(x > 0))
)
knitr::kable(round(risco, 3),
             caption = "Retorno médio, risco e razão retorno/risco.")
```

V1 combina a maior média (`r fmt(risco["V1", "Media_pct"], 2)`%) com um dos menores riscos (desvio-padrão de `r fmt(risco["V1", "DP_pct"], 2)`%, menor que o de V3, `r fmt(risco["V3", "DP_pct"], 2)`%), e tem a maior razão retorno/risco (`r fmt(risco["V1", "Razao"], 2)` contra `r fmt(risco["V3", "Razao"], 2)` de V3). Assim, V1 não apenas rende mais em média, como não exige assumir mais risco para isso.

# Conclusões e Recomendações

1.  **Teste global:** o ANOVA rejeitou $H_0$ (p `r fmtpe(p_anova)`). As cinco ações não têm o mesmo retorno médio mensal.
2.  **Ações que se destacam:** após as comparações múltiplas, V2 e V4 foram descartadas pelo teste de Tukey, e V5 foi descartada pelo teste de Dunnett. Restaram **V1 e V3**, sem diferença significativa entre si nos testes com correção para comparações múltiplas.
3.  **Desempate:** o teste t entre V1 e V3 indicou V1 como superior (p `r fmtpe(teste_t$p.value)`), mas a evidência é marginal, pois os testes pareado e de Wilcoxon não rejeitam $H_0$. Os critérios adicionais favorecem V1: maior retorno médio, menor desvio-padrão e maior razão retorno/risco.
4.  **Recomendação:** investir na ação **V1**, com retorno médio estimado de `r fmt(100 * medias["V1"], 2)`% ao mês. Se o investidor for averso a decisões baseadas em evidência marginal, V3 é a alternativa estatisticamente indistinguível, mas com retorno médio e razão retorno/risco menores. Vale lembrar que o retorno médio histórico não garante o retorno do próximo mês, pois a variabilidade mensal (cerca de 1 p.p.) é grande em relação às diferenças entre as médias.

# Discussão da significância e da potência dos testes

O nível de significância $\alpha = 0{,}05$ significa aceitar uma probabilidade de 5% de apontar diferença entre ações quando na realidade elas têm o mesmo retorno médio (erro tipo I). Nas comparações múltiplas (Tukey e Dunnett), esse nível se refere ao conjunto de comparações, e não a cada uma isoladamente, o que torna esses testes mais conservadores. O teste t final é uma comparação escolhida **depois** de ver os resultados anteriores e não foi corrigida, por isso o p-valor dele deve ser lido com cautela.

O risco oposto é o erro tipo II: não detectar uma diferença que existe. Esse risco é relevante entre V1 e V3, onde os testes não conseguem separar as ações com folga. A potência foi calculada para o contraste V1 contra V3, usando a diferença observada como tamanho de efeito (potência *a posteriori*, que serve apenas como referência):

```{r potencia}
dif_v1v3 <- abs(mean(retornos$V1) - mean(retornos$V3))
sd_v1v3  <- sqrt((var(retornos$V1) + var(retornos$V3)) / 2)

power.t.test(n = n, delta = dif_v1v3, sd = sd_v1v3, sig.level = alpha)

# n por ação necessário para 80% de potência nessa diferença
power.t.test(power = 0.8, delta = dif_v1v3, sd = sd_v1v3, sig.level = alpha)

# potência do teste global (ANOVA)
power.anova.test(groups = k, n = n,
                 between.var = var(colMeans(retornos)),
                 within.var  = mean(sapply(retornos, var)),
                 sig.level = alpha)
```

```{r potencia-val, include=FALSE}
pot_t  <- power.t.test(n = n, delta = dif_v1v3, sd = sd_v1v3, sig.level = alpha)$power
n_80   <- ceiling(power.t.test(power = 0.8, delta = dif_v1v3, sd = sd_v1v3, sig.level = alpha)$n)
pot_av <- power.anova.test(groups = k, n = n, between.var = var(colMeans(retornos)),
                           within.var = mean(sapply(retornos, var)), sig.level = alpha)$power
```

O teste global tem potência alta (`r fmt(pot_av, 2)`), o que é coerente com a rejeição clara de $H_0$. Para a comparação V1 contra V3, a potência é de apenas **`r fmt(100 * pot_t, 0)`%** com 35 meses por ação. Seriam necessários cerca de **`r n_80` meses por ação** para ter 80% de potência para essa diferença. Em outras palavras, 36 meses de dados bastam para separar V1 de V2 e V4, mas não para separar V1 de V3 com segurança, e a incerteza que sobra nessa comparação vem desse limite de potência.

# Possíveis melhorias do experimento

- Ampliar a janela histórica (mais de 36 meses) e/ou usar retornos semanais, aumentando o número de observações e a potência.
- Usar retornos logarítmicos e avaliar melhor a normalidade e a simetria (V5 rejeitou normalidade individualmente).
- Considerar dividendos, custos de transação e impostos.
- Ajustar o retorno ao risco (índice de Sharpe, com taxa livre de risco) em vez de comparar só médias.
- Tratar a volatilidade variável no tempo (modelos ARCH/GARCH) e mudanças de regime de mercado.
- Usar bootstrap ou testes de permutação para intervalos e comparações sem hipótese distribucional.
- Avaliar o desempenho fora da amostra (janela deslizante), já que rentabilidade passada não garante a do mês seguinte.
- Incluir mais ações e considerar diversificação (carteira) em vez de uma única ação.
- Definir antes do experimento a margem de equivalência economicamente relevante, para usar testes de equivalência/não inferioridade em vez de depender de $p$-valores marginais.

# Papéis desempenhados pela equipe

| Integrante                   | Papel                                   |
|------------------------------|-----------------------------------------|
| Adonai Arruda                | *[PREENCHER: ex. Relator]*              |
| Alexandra Milaya Soto Aponte | *[PREENCHER: ex. Verificador]*          |
| João Paulo Gonçalves Simim   | *[PREENCHER: ex. Programador/Analista]* |
| Yasmim Machado               | *[PREENCHER: ex. Coordenador]*          |

# Declaração sobre o uso de IA generativa

*[REVISAR E AJUSTAR conforme o que o grupo realmente fez.]* Durante a elaboração deste relatório foi utilizada uma ferramenta de IA generativa (Claude, da Anthropic) como apoio na organização do texto, na redação das interpretações e na revisão do código em R. Após o uso, os autores revisaram e editaram o conteúdo e assumem total responsabilidade pelo trabalho.

# Referências

- MONTGOMERY, D. C. *Design and Analysis of Experiments*. John Wiley & Sons.
- TUKEY, J. W. Comparing individual means in the analysis of variance. *Biometrics*, v. 5, n. 2, p. 99–114, 1949.
- DUNNETT, C. W. A multiple comparison procedure for comparing several treatments with a control. *Journal of the American Statistical Association*, v. 50, n. 272, p. 1096–1121, 1955.
- HOTHORN, T.; BRETZ, F.; WESTFALL, P. Simultaneous inference in general parametric models. *Biometrical Journal*, v. 50, n. 3, p. 346–363, 2008 (pacote `multcomp`).
- FOX, J.; WEISBERG, S. *An R Companion to Applied Regression*. Sage (pacote `car`).
- R CORE TEAM. *R: A language and environment for statistical computing*. R Foundation for Statistical Computing, Vienna, Austria.
- Material da disciplina EEE933 (slides sobre ANOVA e comparações múltiplas), PPGEE/UFMG.

# Informações da sessão (reprodutibilidade)

```{r sessao}
sessionInfo()
```
