---
title: "Estudo de Caso 02: Avaliação e comparação do retorno médio de ações"
author: Adonai Arruda, Alexandra Milaya Soto Aponte, João Paulo Gonçalves Simim, Yasmim
  Machado
date: "05 de outubro de 2026"
output:
  bookdown::pdf_document2:
    fig_caption: true
    toc: false
    number_sections: true
  bookdown::html_document2:
    df_print: paged
  html_document:
    toc: false
    df_print: paged
lang: "pt-BR"
header-includes:
- \usepackage{float}
- \restylefloat{figure}
- \restylefloat{table}
subtitle: "EEE933 - Planejamento e Análise de Experimentos — PPGEE/UFMG"
---

```{r setup, include=FALSE}
knitr::opts_chunk$set(echo = TRUE, warning = FALSE, message = FALSE,
                      fig.align = "center", fig.height = 4, fig.width = 6.5)
set.seed(933)
alpha <- 0.05

# formata p-valores em português
fmtp <- function(p) ifelse(p < 0.001, "< 0,001",
                           format(round(p, 4), decimal.mark = ",", nsmall = 4))
# p-valor com sinal ("= 0,0290" ou "< 0,001")
fmtpe <- function(p) ifelse(p < 0.001, "< 0,001", paste("=", fmtp(p)))
# formata números com vírgula decimal
fmt <- function(x, d = 2) format(round(x, d), decimal.mark = ",", nsmall = d)
```

# Resumo

Um investidor deseja aplicar todo o seu capital em uma única ação durante o próximo mês e dispõe dos preços de fechamento de cinco ações nos últimos 36 meses. Os preços foram convertidos em 35 retornos mensais por ação e comparados por meio de testes de hipóteses: ANOVA (teste global), seguido do teste de Dunnett (todas contra a ação de maior média amostral) como teste confirmatório; o teste de Tukey (todos contra todos) foi usado apenas em caráter exploratório. O teste global rejeitou a igualdade das médias (p < 0,001; $\alpha = 0{,}05$). O teste de Dunnett descartou V2, V4 e V5 (p < 0,05), mas não distinguiu V3 de V1. Como mais de uma ação se destacou, adotou-se como critério de desempate a análise de risco e variabilidade: V1 tem o maior retorno médio, o menor desvio-padrão, a maior razão retorno/risco e a menor perda mensal, dominando V3 em todos os indicadores. A ação **V1** foi a recomendada, com a ressalva de que o experimento tem potência limitada para separá-la de V3.

# Introdução

Um investidor deseja aplicar todo o seu capital em **uma única ação** no próximo mês, buscando o maior retorno mensal. Foram coletados os preços de fechamento de cinco ações nos últimos 36 meses. O objetivo deste relatório é:

1.  determinar qual ação tem maior potencial de retorno mensal médio;
2.  caso mais de uma ação se destaque, apresentar evidências adicionais para escolher uma única ação.

As simplificações do enunciado foram adotadas: o preço de abertura de um mês é idêntico ao preço de fechamento do mês anterior, e as ações podem ser compradas de forma fracionária.

# Planejamento do Experimento

## Objetivos do Experimento (Hipóteses a serem testadas)

Seja $\mu_j$ o retorno mensal médio da ação $j$ ($j = 1, \dots, 5$). A inferência é feita com um teste global seguido de **um único** procedimento de comparações múltiplas, escolhido de acordo com a pergunta do experimento; as demais análises são exploratórias ou descritivas.

1.  **Teste global (ANOVA):** segundo Montgomery (2017), o modelo de um fator é $$
    \begin{cases}
    H_0: \tau_i = 0, \;\; \forall\, i \in \{1, 2, \ldots, a\} \\
    H_1: \exists\, i \;:\; \tau_i \neq 0
    \end{cases}. $$ As hipóteses são $H_0: \mu_1 = \dots = \mu_5$ (todos os efeitos $\tau_j$ são nulos) contra $H_1$: ao menos uma média difere. Se $H_0$ for rejeitada, existe ao menos uma ação cujo retorno médio é diferente das demais, mas o teste não indica qual.

2.  **Teste de Tukey (exploratório; Tukey, 1949):** compara todos os pares de ações ($H_0: \mu_i = \mu_j$ contra $H_1: \mu_i \neq \mu_j$). É usado apenas para visualizar o panorama geral das diferenças; nenhuma decisão é tomada com base nele.

3.  **Teste de Dunnett (confirmatório; Dunnett, 1955):** a pergunta do experimento é "qual ação tem o maior retorno?", uma comparação do tipo *todas contra uma*. Toma-se como referência a ação de maior média amostral (V1) e testa-se $H_0: \mu_j = \mu_1$ contra $H_1: \mu_j \neq \mu_1$ para cada $j \neq 1$. Com apenas $k-1$ comparações, é o procedimento de maior potência para essa pergunta. Registra-se que a referência foi escolhida após observar os dados, o que é uma limitação declarada do experimento.

4.  **Critério de desempate (análise de risco e variabilidade):** se mais de uma ação não for distinguível da referência, não se realiza um novo teste de hipóteses sobre as mesmas médias, pois isso inflaria o erro tipo I (ver Seção \@ref(discussao-riscos)). Em vez disso, as candidatas são comparadas por indicadores de risco: desvio-padrão dos retornos, razão retorno/risco, pior mês e proporção de meses positivos. Escolhe-se a ação que domina as demais nesses critérios. O intervalo de confiança da diferença entre as candidatas é reportado apenas como medida do tamanho do efeito.

O nível de significância adotado em todos os testes é $\alpha = `r fmt(alpha)`$.

## Descrição da coleta e consolidação dos dados (Pré-processamento)

O arquivo `DadosAcoesGrupoE.csv` não possui cabeçalho. Tem 36 linhas (meses) e 5 colunas (ações, nomeadas V1 a V5 pelo R). A linha 1 é o mês mais recente e a linha 36 é o mais distante. Como o preço de abertura de um mês é o fechamento do mês anterior, o retorno mensal da ação $j$ na linha $t$ é

$$ r_{t,j} = \frac{P_{t,j} - P_{t+1,j}}{P_{t+1,j}}
$$ em que $P_{t+1,j}$ é o fechamento do mês imediatamente anterior ao mês $t$ (a linha seguinte, pois a ordenação é do mais recente para o mais antigo). A linha mais antiga não possui mês anterior, portanto obtêm-se $n = 35$ retornos por ação, totalizando 175 observações.

```{r dados, echo=FALSE}
calcular_retorno <- function(preco) {
  n <- length(preco)
  # linha t é mais recente que t+1: retorno = P_t / P_{t+1} - 1
  preco[1:(n - 1)] / preco[2:n] - 1
}

acoes <- read.csv("DadosAcoesGrupoE.csv", header = FALSE)
stopifnot(nrow(acoes) == 36, ncol(acoes) == 5, !anyNA(acoes))

retornos <- as.data.frame(sapply(acoes, calcular_retorno))   # 35 x 5
n <- nrow(retornos)
k <- ncol(retornos)

# formato longo (uma linha por observação) e fator "mes" para checar bloco
retornos_long <- stack(retornos)
names(retornos_long) <- c("retorno", "acao")
retornos_long$mes <- factor(rep(seq_len(n), times = k))
```

# Análise Exploratória dos Dados

A Figura \@ref(fig:boxplot) mostra a distribuição dos retornos de cada ação.

```{r boxplot, echo=FALSE, fig.cap="Distribuição dos retornos mensais por ação (em %)."}
boxplot(retornos * 100,
        main = "Distribuição dos Retornos por Ação",
        xlab = "Ação", ylab = "Retorno mensal (%)",
        col = c("darkorchid3", "steelblue3", "darkorange2",
                "darkolivegreen3", "tomato2"))
abline(h = 0, lty = 2)
```

```{r descritiva, echo=FALSE}
desc <- data.frame(
  Media   = sapply(retornos, mean),
  DP      = sapply(retornos, sd),
  Mediana = sapply(retornos, median),
  Minimo  = sapply(retornos, min),
  Maximo  = sapply(retornos, max)
)
knitr::kable(round(desc * 100, 3), align = "r",
             caption = "Estatísticas descritivas dos retornos mensais (valores em porcentagem).")
```

A Tabela \@ref(tab:descritiva) apresenta as estatísticas descritivas dos retornos mensais de cada ação; todos os valores estão em porcentagem. A média indica o retorno esperado ao mês, e o desvio-padrão mede a variabilidade dos retornos, ou seja, o risco. Mediana, mínimo e máximo ajudam a identificar assimetria e valores extremos.

```{r melhor-media, echo=FALSE}
medias <- colMeans(retornos)
melhor <- names(which.max(medias))
```

Considerando apenas a média, a ação com maior retorno é a **`r melhor`** (`r fmt(100 * medias[melhor], 3)`% ao mês), seguida por V3 (`r fmt(100 * medias["V3"], 3)`%) e V5 (`r fmt(100 * medias["V5"], 3)`%). V2 e V4 têm as menores médias (`r fmt(100 * medias["V2"], 3)`% e `r fmt(100 * medias["V4"], 3)`%). V4 é também a ação de maior dispersão (desvio-padrão de `r fmt(100 * sd(retornos$V4), 3)`%). Apenas as médias amostrais, porém, não permitem concluir que as diferenças são reais, o que motiva os testes seguintes.

Como todas as ações são observadas nos mesmos meses, verifica-se também se há um movimento comum de mercado entre elas (Tabela \@ref(tab:correlacao)), o que afetaria a premissa de independência entre os grupos.

```{r correlacao, echo=FALSE}
knitr::kable(round(cor(retornos), 2),
             caption = "Correlação entre os retornos das ações (mesmos meses).")
```

As correlações da Tabela \@ref(tab:correlacao) são todas baixas (em módulo, no máximo `r fmt(max(abs(cor(retornos)[upper.tri(cor(retornos))])), 2)`). Isso indica que não há um movimento comum de mercado forte entre essas ações nos mesmos meses, o que é coerente com tratar as colunas como amostras aproximadamente independentes.

# Análise Estatística

As próximas seções explicam os testes realizados e os resultados obtidos. Os testes seguem Montgomery (2017) e o material da disciplina; a análise foi feita em R (R Core Team, 2025).

## Modelo e validação das premissas

O modelo de ANOVA:

```{r modelo}
modelo <- aov(retorno ~ acao, data = retornos_long)
```

### Normalidade

```{r normalidade, echo=FALSE}
shapiro.test(modelo$residuals)

sw <- sapply(retornos, function(x) shapiro.test(x)$p.value)
knitr::kable(data.frame(p_valor = round(sw, 4)),
             caption = "Shapiro-Wilk por ação (H0: retornos normais).")
```

```{r qqplot, echo=FALSE, fig.cap="QQ-plot dos resíduos do modelo."}
library(car)
qqPlot(modelo$residuals, ylab = "Resíduos", id = FALSE)
```

O teste de Shapiro-Wilk sobre os resíduos do modelo tem p-valor de `r fmtp(shapiro.test(modelo$residuals)$p.value)`, portanto não rejeita a normalidade ao nível de 5%. O QQ-plot (Figura \@ref(fig:qqplot)) confirma o resultado: os pontos acompanham a reta e ficam dentro da banda de confiança. Avaliando cada ação separadamente (Tabela \@ref(tab:normalidade)), apenas V5 rejeita a normalidade (p `r fmtpe(sw["V5"])`); como a premissa se refere aos resíduos do modelo e o ANOVA é robusto a desvios moderados de normalidade com grupos balanceados, a premissa é considerada atendida.

### Homoscedasticidade

```{r homoscedasticidade, echo=FALSE, fig.cap="Resíduos do modelo contra valores ajustados."}
fligner.test(retorno ~ acao, data = retornos_long)

plot(x = modelo$fitted.values, y = modelo$residuals,
     xlab = "Valores ajustados", ylab = "Resíduos",
     main = "Resíduos vs. ajustados")
abline(h = 0, lty = 2)
```

O teste de Fligner-Killeen (robusto à não normalidade) tem p `r fmtpe(fligner.test(retorno ~ acao, data = retornos_long)$p.value)` e não rejeita a igualdade das variâncias. O gráfico de resíduos contra ajustados (Figura \@ref(fig:homoscedasticidade)) não mostra padrão de funil, a dispersão é semelhante entre as ações. A premissa de homoscedasticidade é considerada satisfeita.

### Independência

Os dados são séries mensais da mesma ação, então foi verificada a autocorrelação temporal (os retornos foram revertidos para a ordem cronológica). Além disso, como todas as ações são observadas nos mesmos meses, avaliou-se se o mês funciona como um bloco, isto é, se há um efeito comum de mercado que justificaria uma ANOVA em blocos.

```{r independencia, echo=FALSE}
cron <- retornos[nrow(retornos):1, ]                       # ordem cronológica
bp   <- sapply(cron, function(x) Box.test(x, lag = 6)$p.value)   # autocorrelação
dw   <- car::durbinWatsonTest(modelo)                      # resíduos do modelo
mb   <- aov(retorno ~ acao + mes, data = retornos_long)    # mês como bloco
p_bloco <- summary(mb)[[1]][["Pr(>F)"]][2]
```

O teste de Box-Pierce (6 defasagens) não indica autocorrelação em nenhuma ação (menor p-valor `r fmtpe(min(bp))`), e o teste de Durbin-Watson sobre os resíduos do modelo tem p `r fmtpe(dw$p)`. O efeito de bloco "mês" não é significativo (p `r fmtpe(p_bloco)`), coerente com as baixas correlações entre ações da Tabela \@ref(tab:correlacao). A premissa de independência é considerada atendida, e o modelo de um fator sem bloco é mantido.

## Teste ANOVA

O primeiro teste avalia a hipótese nula $H_0$ de que as médias de retorno das cinco ações são iguais, contra a alternativa de que ao menos uma difere.

```{r ANOVA}
summary(modelo)
p_anova <- summary(modelo)[[1]][["Pr(>F)"]][1]
```

O p-valor de `r fmtp(p_anova)` é menor que $\alpha = 0{,}05$, portanto **rejeita-se** $H_0$: existe ao menos uma ação com retorno médio diferente das demais. Como o ANOVA não diz quais ações diferem, seguem-se as comparações múltiplas. Como verificação adicional, que não depende da normalidade, o teste de Kruskal-Wallis também rejeita a igualdade (p `r fmtpe(kruskal.test(retorno ~ acao, data = retornos_long)$p.value)`), assim como o de Friedman, que considera o mês como bloco (p `r fmtpe(friedman.test(retorno ~ acao | mes, data = retornos_long)$p.value)`).

## Teste de Tukey {#teste-de-tukey}

Em caráter exploratório, o teste de Tukey (1949) compara todos os pares de ações, controlando o erro global da família de 10 comparações.

```{r Tukey, fig.cap="Intervalos de confiança simultâneos de 95% (Tukey) para as diferenças entre todos os pares de ações."}
library(multcomp)
mc <- glht(modelo, linfct = mcp(acao = "Tukey"))
summary(mc)
mc_CI <- confint(mc, level = 0.95)

par(mar = c(5, 8, 4, 2))
plot(mc_CI, main = "Tukey: IC 95% das diferenças entre médias")
```

Na Figura \@ref(fig:Tukey), os intervalos de confiança que não contêm o zero indicam diferença significativa. V2 e V4 têm retorno médio significativamente menor que V1 (p `r fmtpe(summary(mc)$test$pvalues[1])` e p `r fmtp(summary(mc)$test$pvalues[3])`). Já V3 e V5 **não podem ser distinguidas de V1** ao nível de 5% (p `r fmtpe(summary(mc)$test$pvalues[2])` e `r fmtp(summary(mc)$test$pvalues[4])`). Isso não prova que as médias são iguais, apenas que, com a correção para comparações múltiplas, os dados não trazem evidência de diferença. Note que entre V2, V3, V4 e V5 também não há diferença significativa entre si. Esse panorama orienta a escolha da referência para o teste confirmatório, mas as decisões são tomadas apenas com base nele (Seção \@ref(teste-de-dunnett)).

## Teste de Dunnett {#teste-de-dunnett}

Este é o teste confirmatório. Como V1 tem a maior média amostral, ela é tomada como referência. Em vez de comparar todos os pares, o Dunnett compara apenas V1 contra cada uma das outras ($k - 1 = 4$ comparações), com controle do erro *family-wise* em 5%.

```{r Dunnett, echo=FALSE, fig.cap="Intervalos de confiança simultâneos de 95% (Dunnett) para as diferenças de cada ação em relação a V1."}
retornos_long$acao <- relevel(retornos_long$acao, ref = "V1")
modelo2 <- aov(retorno ~ acao, data = retornos_long)

mc2 <- glht(modelo2, linfct = mcp(acao = "Dunnett"))
summary(mc2)
mc2_CI <- confint(mc2, level = 0.95)

par(mar = c(5, 8, 4, 2))
plot(mc2_CI, main = "Dunnett: IC 95% das diferenças em relação a V1")
```

```{r dunnett-p, include=FALSE}
pd <- summary(mc2)$test$pvalues   # V2, V3, V4, V5 contra V1
```

A Figura \@ref(fig:Dunnett) e os p-valores ajustados mostram que três ações têm retorno médio significativamente menor que a referência: V2 e V4 (ambas com p `r fmtpe(pd[1])`) e V5 (p `r fmtpe(pd[4])`). Como as três rejeitam a igualdade com V1 ao nível de 5%, **V2, V4 e V5 são descartadas**. V3, por outro lado, apresenta p `r fmtpe(pd[2])`, e o intervalo de confiança da diferença (V3 $-$ V1) contém o zero; portanto, não é possível afirmar que seu retorno médio difere do de V1. Assim, **V1 e V3 se destacam** como resposta à primeira pergunta do experimento, e a escolha entre elas passa ao critério de desempate.

## Tamanho do efeito entre V1 e V3 {#teste-t-de-student}

Restam duas candidatas, V1 e V3. Um novo teste de hipóteses entre elas não seria válido: a comparação foi selecionada após examinar todas as outras, e um teste t sem correção nessa posição não controla o erro tipo I (Seção \@ref(discussao-riscos)). O intervalo de confiança de 95% da diferença $\mu_1 - \mu_3$ é apresentado apenas como estimativa do **tamanho do efeito**, para dimensionar o que está em jogo no desempate.

```{r T-student, echo=FALSE, fig.cap="Intervalo de confiança de 95% da diferença de retorno médio entre V1 e V3."}
subset_v1_v3 <- subset(retornos_long, acao %in% c("V1", "V3"))
subset_v1_v3$acao <- droplevels(subset_v1_v3$acao)

teste_t <- t.test(retorno ~ acao, data = subset_v1_v3)   # usado apenas para o IC da diferença

library(ggplot2)
df_ic <- data.frame(
  Diferenca       = unname(teste_t$estimate[1] - teste_t$estimate[2]),  # V1 - V3
  Limite_Inferior = teste_t$conf.int[1],
  Limite_Superior = teste_t$conf.int[2],
  Comparacao      = "V1 vs V3"
)

ggplot(df_ic, aes(x = Comparacao, y = Diferenca)) +
  geom_hline(yintercept = 0, color = "red", linetype = "dashed") +
  geom_errorbar(aes(ymin = Limite_Inferior, ymax = Limite_Superior),
                width = 0.2, color = "blue") +
  geom_point(color = "darkblue", size = 4) +
  coord_flip() +
  labs(title = "Intervalo de Confiança da Diferença entre Retornos",
       subtitle = paste0("Nível de confiança: ",
                         attr(teste_t$conf.int, "conf.level") * 100, "%"),
       x = "", y = "Diferença estimada nos retornos (V1 - V3)") +
  theme_minimal()
```

A diferença estimada (Figura \@ref(fig:T-student)) é de `r fmt(100 * (teste_t$estimate[1] - teste_t$estimate[2]), 2)` pontos percentuais (p.p.) ao mês a favor de V1, com IC de 95% de `r fmt(100 * teste_t$conf.int[1], 2)` a `r fmt(100 * teste_t$conf.int[2], 2)` p.p. O limite inferior próximo de zero mostra que o efeito, embora favorável a V1, é pequeno em relação à variabilidade mensal.

## Critério de desempate: análise de risco e variabilidade {#risco-e-retorno}

Como os testes de hipóteses não distinguem V1 de V3, a escolha entre elas é feita por um critério econômico: entre duas ações com retorno médio estatisticamente indistinguível, o investidor racional prefere a de menor risco. Comparam-se o desvio-padrão dos retornos, a razão retorno/risco (sem taxa livre de risco), o pior mês e a proporção de meses positivos.

```{r risco, echo=FALSE}
risco <- data.frame(
  Media_pct = 100 * sapply(retornos, mean),
  DP_pct    = 100 * sapply(retornos, sd),
  Razao     = sapply(retornos, mean) / sapply(retornos, sd),
  Pior_mes  = 100 * sapply(retornos, min),
  Prop_meses_positivos = sapply(retornos, function(x) mean(x > 0))
)
knitr::kable(round(risco, 3),
             caption = "Retorno médio, risco e razão retorno/risco.")
```

A Tabela \@ref(tab:risco) resume o desempenho de cada ação em termos de retorno e risco. As colunas são:

- **Media_pct:** retorno médio mensal, em porcentagem ($\bar{r}_j = \frac{1}{n}\sum_t r_{t,j}$). É o retorno que se espera, em média, ao investir na ação por um mês, e é a medida que os testes de hipóteses comparam.
- **DP_pct:** desvio-padrão dos retornos mensais, em porcentagem. Mede a variabilidade do retorno em torno da média e é usado aqui como medida de risco: quanto maior, mais incerto é o resultado do próximo mês.
- **Razao:** razão retorno/risco, calculada como média dividida pelo desvio-padrão ($\bar{r}_j / s_j$). Indica quanto retorno médio a ação entrega por unidade de risco assumido. É semelhante ao índice de Sharpe, mas sem descontar a taxa livre de risco. Não tem unidade, e quanto maior, melhor.
- **Pior_mes:** menor retorno mensal observado nos 35 meses, em porcentagem. Mostra a pior perda histórica em um único mês.
- **Prop_meses_positivos:** proporção de meses em que o retorno foi positivo (valor entre 0 e 1). Indica com que frequência a ação deu lucro no mês.

```{r vartest, include=FALSE}
p_var <- var.test(retornos$V1, retornos$V3)$p.value
```

As variâncias de V1 e V3 não diferem significativamente (teste F, p `r fmtpe(p_var)`), então o desempate não se apoia em um único teste, e sim na **dominância** de V1 no conjunto de indicadores: maior média (`r fmt(risco["V1", "Media_pct"], 2)`% contra `r fmt(risco["V3", "Media_pct"], 2)`%), menor desvio-padrão (`r fmt(risco["V1", "DP_pct"], 2)`% contra `r fmt(risco["V3", "DP_pct"], 2)`%), maior razão retorno/risco (`r fmt(risco["V1", "Razao"], 2)` contra `r fmt(risco["V3", "Razao"], 2)`), pior mês menos severo (`r fmt(risco["V1", "Pior_mes"], 2)`% contra `r fmt(risco["V3", "Pior_mes"], 2)`%) e mais meses positivos (`r fmt(100 * risco["V1", "Prop_meses_positivos"], 0)`% contra `r fmt(100 * risco["V3", "Prop_meses_positivos"], 0)`%). V1 é melhor ou igual a V3 em todos os critérios: rende mais em média e não exige assumir mais risco para isso. Esse conjunto constitui a evidência para a escolha de uma única ação, conforme pede a segunda pergunta do experimento.

# Conclusões e Recomendações {#conclusoes}

1.  **Teste global:** o ANOVA rejeitou $H_0$ (p `r fmtpe(p_anova)`). As cinco ações não têm o mesmo retorno médio mensal.
2.  **Ações que se destacam:** o teste de Dunnett, tomando V1 como referência, descartou V2, V4 e V5 (p < 0,05). Restaram **V1 e V3**, sem diferença significativa entre si.
3.  **Desempate:** como não é válido aplicar um novo teste de hipóteses entre as duas, a escolha foi feita por análise de risco e variabilidade. V1 domina V3 em todos os indicadores: maior retorno médio, menor desvio-padrão, maior razão retorno/risco, pior mês menos severo e mais meses positivos.
4.  **Recomendação:** investir na ação **V1**, com retorno médio estimado de `r fmt(100 * medias["V1"], 2)`% ao mês. V3 é a alternativa estatisticamente indistinguível em retorno médio, mas com mais risco e menor razão retorno/risco. Vale lembrar que o retorno médio histórico não garante o retorno do próximo mês, pois a variabilidade mensal (cerca de 1 p.p.) é grande em relação às diferenças entre as médias.

# Discussão da significância e dos riscos do teste {#discussao-riscos}

```{r riscos-setup, include=FALSE}
dif_v1v3 <- abs(mean(retornos$V1) - mean(retornos$V3))      # diferença observada V1 - V3
sd_v1v3  <- sqrt((var(retornos$V1) + var(retornos$V3)) / 2) # desvio-padrão combinado
```

Todo teste de hipóteses pode errar de duas formas: rejeitar $H_0$ quando ela é verdadeira (**erro tipo I**, cuja probabilidade máxima é o nível de significância $\alpha$) e não rejeitar $H_0$ quando ela é falsa (**erro tipo II**, de probabilidade $\beta$). A potência do teste, $1 - \beta$, é a probabilidade de detectar uma diferença que de fato existe. Nesta seção discute-se como esses dois riscos se distribuem ao longo do procedimento adotado e o que eles significam para a decisão do investidor.

## Nível de significância e controle do erro tipo I

Adotou-se $\alpha = `r fmt(alpha)`$ em todos os testes. Para o investidor, um erro tipo I significa apontar uma ação como diferente das demais quando, na verdade, todas têm o mesmo retorno médio: a análise "enxergaria" uma vencedora que não existe.

Esse risco é controlado de forma diferente em cada etapa. No ANOVA, o $\alpha$ se refere a uma única hipótese global. Nas comparações múltiplas, porém, cada comparação adicional é uma nova oportunidade de erro: se as $m$ comparações fossem feitas com testes t independentes, cada um a 5%, a probabilidade de ao menos um falso positivo no conjunto (erro *family-wise*, FWER) seria $1 - (1-\alpha)^m$. A Tabela \@ref(tab:fwer) mostra esse valor para as duas famílias usadas no relatório.

```{r fwer, echo=FALSE}
m_tukey   <- choose(k, 2)
m_dunnett <- k - 1
fwer <- data.frame(
  Teste = c("Tukey (todos contra todos)", "Dunnett (todos contra V1)"),
  Comparacoes = c(m_tukey, m_dunnett),
  FWER_sem_correcao = paste0(fmt(100 * (1 - (1 - alpha)^c(m_tukey, m_dunnett)), 1), "%"),
  FWER_com_correcao = c("5%", "5%")
)
names(fwer) <- c("Teste", "Nº de comparações", "FWER sem correção", "FWER com correção")
knitr::kable(fwer, row.names = FALSE, align = c("l", "c", "c", "c"),
             caption = "Probabilidade de ao menos um falso positivo (erro family-wise) com e sem a correção para comparações múltiplas.")
```

É aí que entra o controle *family-wise*: os p-valores reportados nas Seções \@ref(teste-de-tukey) e \@ref(teste-de-dunnett) já são **ajustados** (método *single-step* do pacote `multcomp`, que usa a distribuição conjunta dos contrastes), de modo que a probabilidade de qualquer falso positivo dentro de cada família fica em 5%. O preço dessa proteção é um teste mais conservador: cada comparação individual precisa de uma diferença maior para ser declarada significativa. Como o Dunnett tem menos comparações na família (`r m_dunnett` contra `r m_tukey` do Tukey), ele paga uma correção menor e por isso consegue separar V5 de V1 (p `r fmtpe(pd[4])`) onde o Tukey não conseguiu (p `r fmtpe(summary(mc)$test$pvalues[4])`).

## Por que não se usou um teste t para o desempate

Seria tentador decidir entre V1 e V3 com um teste t direto, **sem correção**, feito **depois** de examinar os resultados anteriores. Isso tem duas consequências. Primeiro, o seu $\alpha$ nominal de 5% não seria mais exato: a comparação teria sido escolhida justamente por ser a mais promissora entre as que restaram, o que favorece a rejeição. Segundo, o resultado dependeria de quanto se cobra pela multiplicidade: a Tabela \@ref(tab:pv1v3) mostra a mesma diferença $\mu_1 - \mu_3$ avaliada pelos três procedimentos.

```{r pv1v3, echo=FALSE}
pv <- data.frame(
  Procedimento = c("Tukey (família de 10 comparações)",
                   "Dunnett (família de 4 comparações)",
                   "Teste t de Welch sem correção (não adotado)"),
  p = fmtp(c(summary(mc)$test$pvalues[2], pd[2], teste_t$p.value)),
  Decisao = c("não rejeita", "não rejeita", "rejeita")
)
names(pv) <- c("Procedimento", "p-valor (V1 vs V3)", "Decisão a 5%")
knitr::kable(pv, row.names = FALSE, align = c("l", "c", "c"),
             caption = "A comparação V1 vs V3 sob os três procedimentos: a conclusão muda conforme a correção aplicada.")
```

A diferença observada (`r fmt(100 * dif_v1v3, 2)` p.p. ao mês) é a mesma nos três casos; o que muda é o quanto de proteção contra o erro tipo I se exige. Só o procedimento que não paga pela multiplicidade rejeita, o que é sinal de evidência **marginal**, não de evidência forte. Por isso o relatório não usa o teste t como decisão: o teste confirmatório é o Dunnett, e a escolha entre V1 e V3 é feita pelo critério de risco e variabilidade da Seção \@ref(risco-e-retorno), que não depende de um novo teste sobre as mesmas médias.

## Erro tipo II e potência dos testes

O risco oposto, o erro tipo II, é o mais relevante para a comparação V1 vs V3: é possível que V1 seja de fato melhor e o experimento simplesmente não tenha dados suficientes para mostrar isso com segurança. Como o experimento não foi planejado (o investidor recebeu uma janela fixa de 36 meses), não houve escolha de tamanho amostral; o que se pode fazer é avaliar que diferenças essa amostra é capaz de detectar.

```{r potencia, echo=FALSE}
pot_t  <- power.t.test(n = n, delta = dif_v1v3, sd = sd_v1v3, sig.level = alpha)$power
mde_80 <- power.t.test(n = n, power = 0.8, sd = sd_v1v3, sig.level = alpha)$delta
n_80   <- ceiling(power.t.test(power = 0.8, delta = dif_v1v3, sd = sd_v1v3, sig.level = alpha)$n)
n_90   <- ceiling(power.t.test(power = 0.9, delta = dif_v1v3, sd = sd_v1v3, sig.level = alpha)$n)
pot_av <- power.anova.test(groups = k, n = n,
                           between.var = var(colMeans(retornos)),
                           within.var  = mean(sapply(retornos, var)),
                           sig.level = alpha)$power
d_cohen <- dif_v1v3 / sd_v1v3

pot_tab <- data.frame(
  Quantidade = c("Potência do ANOVA (5 grupos, n = 35)",
                 "Potência do teste t V1 vs V3 para a diferença observada",
                 "Menor diferença detectável com 80% de potência (n = 35)",
                 "n por ação para 80% de potência na diferença observada",
                 "n por ação para 90% de potência na diferença observada"),
  Valor = c(paste0(fmt(100 * pot_av, 0), "%"),
            paste0(fmt(100 * pot_t, 0), "%"),
            paste0(fmt(100 * mde_80, 2), " p.p. ao mês"),
            paste0(n_80, " meses"),
            paste0(n_90, " meses"))
)
knitr::kable(pot_tab, row.names = FALSE, align = c("l", "c"),
             caption = paste0("Potência dos testes ao nível de significância de 0,05. Diferença observada V1 vs V3 = ",
                              fmt(100 * dif_v1v3, 2), " p.p.; desvio-padrão combinado = ",
                              fmt(100 * sd_v1v3, 2), " p.p."))
```

A Tabela \@ref(tab:potencia) resume os cálculos (função `power.t.test`, teste bilateral com variâncias iguais, usando o desvio-padrão combinado de V1 e V3). O teste global tem potência de `r fmt(100 * pot_av, 0)`%: com cinco ações e 35 meses, o ANOVA quase certamente detectaria a dispersão de médias observada, o que é coerente com a rejeição clara de $H_0$. Já para separar V1 de V3, a situação é outra. A diferença observada, de `r fmt(100 * dif_v1v3, 2)` p.p. ao mês, corresponde a um efeito de tamanho moderado ($d = \delta / s \approx `r fmt(d_cohen, 2)`$), e a potência para detectá-lo com 35 meses por ação é de apenas **`r fmt(100 * pot_t, 0)`%**: mesmo que V1 seja realmente melhor por essa margem, haveria cerca de `r fmt(100 * (1 - pot_t), 0)`% de chance de o teste não a distinguir de V3. Com essa amostra, só diferenças a partir de `r fmt(100 * mde_80, 2)` p.p. ao mês seriam detectadas com 80% de potência. Para ter 80% de potência na diferença observada seriam necessários cerca de `r n_80` meses de histórico por ação (quase cinco anos), e `r n_90` meses para 90%.

Vale a ressalva de que essa potência é calculada *a posteriori*, com a diferença observada no lugar do efeito verdadeiro, e por isso é apenas uma referência (ela é função direta do p-valor obtido). O resultado útil é a menor diferença detectável e o tamanho de amostra necessário, que descrevem a sensibilidade do experimento independentemente do que se observou. A Figura \@ref(fig:potencia-fig) ilustra as duas leituras.

```{r potencia-fig, echo=FALSE, fig.cap="Potência do teste t (V1 vs V3, $\\alpha = 0{,}05$). À esquerda, potência em função do número de meses por ação, para a diferença observada; à direita, potência em função da diferença entre as médias, para n = 35. Os pontos marcam a situação do experimento.", fig.height=3.6, fig.width=8}
par(mfrow = c(1, 2), mar = c(4.2, 4.2, 1.5, 1))

n_seq <- seq(10, 120, by = 1)
p_n <- sapply(n_seq, function(nn) power.t.test(n = nn, delta = dif_v1v3, sd = sd_v1v3,
                                               sig.level = alpha)$power)
plot(n_seq, p_n, type = "l", lwd = 2, col = "steelblue4", ylim = c(0, 1),
     xlab = "Meses por ação (n)", ylab = "Potência (1 - beta)")
abline(h = 0.8, lty = 2, col = "grey40")
segments(n_80, 0, n_80, 0.8, lty = 3, col = "grey40")
points(n, pot_t, pch = 19, col = "tomato3", cex = 1.3)
text(n, pot_t, labels = paste0("n = ", n, ": ", fmt(100 * pot_t, 0), "%"),
     pos = 4, cex = 0.8)
text(n_80, 0.05, labels = paste0("n = ", n_80), cex = 0.8, pos = 4)

d_seq <- seq(0, 0.012, length.out = 200)
p_d <- sapply(d_seq, function(dd) power.t.test(n = n, delta = dd, sd = sd_v1v3,
                                               sig.level = alpha)$power)
plot(100 * d_seq, p_d, type = "l", lwd = 2, col = "steelblue4", ylim = c(0, 1),
     xlab = "Diferença entre médias (p.p. ao mês)", ylab = "Potência (1 - beta)")
abline(h = 0.8, lty = 2, col = "grey40")
segments(100 * mde_80, 0, 100 * mde_80, 0.8, lty = 3, col = "grey40")
points(100 * dif_v1v3, pot_t, pch = 19, col = "tomato3", cex = 1.3)
text(100 * dif_v1v3, pot_t, labels = paste0("obs.: ", fmt(100 * dif_v1v3, 2), " p.p."),
     pos = 4, cex = 0.8)
text(100 * mde_80, 0.05, labels = paste0("MDE = ", fmt(100 * mde_80, 2), " p.p."),
     cex = 0.8, pos = 4)
```

Em resumo, 36 meses de dados bastam para separar V1 de V2, V4 e V5, cujas diferenças em relação a V1 são maiores, mas não para separar V1 de V3 com segurança. A incerteza que resta nessa comparação não é falha da análise: é o limite de potência imposto pelo tamanho da amostra disponível.

## O que os dois riscos significam para o investidor

Os dois tipos de erro têm custos muito diferentes neste problema, e isso ajuda a interpretar os resultados. Se o investidor escolher V1 e, na verdade, V1 e V3 tiverem o mesmo retorno médio (o equivalente a um erro tipo I na comparação final), o custo esperado é nulo: ele investiu em uma ação tão boa quanto a alternativa. Se, por outro lado, V1 for de fato superior e o investidor tratar as duas como equivalentes (erro tipo II), ele abre mão, em média, de cerca de `r fmt(100 * dif_v1v3, 2)` p.p. ao mês. Como o investidor precisa, de qualquer forma, escolher **uma** ação, a decisão de ficar com a de maior média amostral, V1, é a que minimiza o arrependimento esperado, e é essa a recomendação da Seção \@ref(conclusoes). A rigidez do $\alpha = 5\%$ nas comparações múltiplas protege contra falsos positivos, o que é importante para a conclusão científica, mas, para este investidor em particular, o erro mais caro é o tipo II, e por isso a evidência marginal a favor de V1 ainda deve orientar a escolha.

Por fim, é importante distinguir a incerteza sobre a **média** da incerteza sobre o **próximo mês**. Os testes tratam da média de longo prazo. A variabilidade mensal dos retornos (desvio-padrão de cerca de `r fmt(100 * sd_v1v3, 1)` p.p.) é quase o dobro da diferença entre as médias de V1 e V3, e nos 35 meses observados V1 rendeu mais que V3 em apenas `r fmt(100 * mean(retornos$V1 > retornos$V3), 0)`% dos meses. Mesmo que V1 seja a melhor escolha em média, há uma chance considerável de V3 render mais em um mês específico. Nenhum teste de hipóteses elimina esse risco, que é inerente à decisão de investir em uma única ação.

# Possíveis melhorias do experimento

- Ampliar a janela histórica (mais de 36 meses) e/ou usar retornos semanais, aumentando o número de observações e a potência.
- Considerar dividendos, custos de transação e impostos.
- Ajustar o retorno ao risco (índice de Sharpe, com taxa livre de risco) em vez de comparar só médias.
- Usar bootstrap ou testes de permutação para intervalos e comparações sem hipótese distribucional.
- Avaliar o desempenho fora da amostra (janela deslizante), já que rentabilidade passada não garante a do mês seguinte.
- Incluir mais ações e considerar diversificação (carteira) em vez de uma única ação.
- Definir antes do experimento a margem de equivalência economicamente relevante, para usar testes de equivalência/não inferioridade em vez de depender de $p$-valores marginais.

# Papéis desempenhados pela equipe

| Integrante | Papel |
|-------------------------------|-----------------------------------------|
| Adonai Arruda | *[PREENCHER: ex. Relator]* |
| Alexandra Milaya Soto Aponte | Programadora/Analista: desenvolvimento do arquivo `exploracao_dos_dados.R`, abrangendo o pré-processamento, a análise exploratória e a aplicação de testes estatísticos: normalidade, homocedasticidade e testes de comparações múltiplas (Tukey, Dunnett e t de Student), com comentários sobre a motivação de cada teste e a interpretação dos resultados. |
| João Paulo Gonçalves Simim | Analista: discussão da significância, dos riscos de erro tipo I e II e da potência dos testes (Seção \@ref(discussao-riscos)); verificação da compilação do relatório em PDF. |
| Yasmim Machado | Verificador: compilação independente do relatório,revisão dos resultados, redação do relatório, e das sugestões de melhoria. |

# Declaração sobre o uso de IA generativa

Durante a preparação deste trabalho, os autores utilizaram o Claude (Anthropic) para redigir a versão inicial das seções descritivas deste relatório, a partir dos resultados registrados como comentários no script de análise `exploracao_dos_dados.R`. Após utilizar essa ferramenta, os autores revisaram, editaram e finalizaram o conteúdo conforme necessário e assumem total responsabilidade pelo conteúdo da publicação.

A ferramenta também foi utilizada na revisão metodológica da análise. Nessa revisão, ela ajudou os autores a identificar que a sequência de testes inicialmente adotada (Tukey, seguido de Dunnett e de um teste t sem correção sobre as duas ações restantes) não controlava adequadamente o erro tipo I, e corrigiu a interpretação de que V1 seria estatisticamente superior a V3. Com base nisso, os autores reestruturaram a análise, adotando o teste de Dunnett como único teste confirmatório e a análise de risco e variabilidade como critério de desempate, e redigiram, com apoio da ferramenta, a Seção \@ref(discussao-riscos) (significância, riscos e potência dos testes) e a verificação da premissa de independência. Todos os cálculos e conclusões foram conferidos pelos autores.

Também foi utilizada IA para auxiliar na formatação do texto, incluindo a inclusão de bibliotecas que ajudam na visualização de gráficos e tabelas apresentados no relatório. Da mesma forma, foi solicitado apoio para revisar o chunk de setup do R Markdown, de modo a garantir a instalação das bibliotecas necessárias para que o arquivo compilasse sem erros.

# Referências

- MONTGOMERY, D. C. *Design and Analysis of Experiments*. 9. ed. John Wiley & Sons, 2017.
- TUKEY, J. W. Comparing individual means in the analysis of variance. *Biometrics*, v. 5, n. 2, p. 99–114, 1949.
- DUNNETT, C. W. A multiple comparison procedure for comparing several treatments with a control. *Journal of the American Statistical Association*, v. 50, n. 272, p. 1096–1121, 1955.
- R CORE TEAM. *R: A language and environment for statistical computing*. R Foundation for Statistical Computing, Vienna, Austria, 2025. Pacotes `multcomp` (comparações múltiplas) e `car` (diagnósticos).
- BESSANI, M. Material da disciplina EEE933 - Planejamento e Análise de Experimentos (notas de aula sobre ANOVA e comparações múltiplas). PPGEE/UFMG, 2026.

