---
title: "Estudo de Caso 01: Comparação do IMC médio de alunos do PPGEE-UFMG ao longo de dois semestres"
subtitle: "EEE933 - Planejamento e Análise de Experimentos"
author: "[Nome dos alunos]"
date: "11 de setembro de 2026"
output:
  bookdown::pdf_document2:
    fig_caption: yes
    toc: false
  bookdown::html_document2:
    df_print: paged
---

```{r setup, include=FALSE}
knitr::opts_chunk$set(echo = TRUE, warning = FALSE, message = FALSE,
                      fig.align = "center")

if (!require(car, quietly = TRUE)){
  install.packages("car")
}
library(car)
delta_star <-1
set.seed(1234)
```

# Resumo

Este relatório compara o Índice de Massa Corporal (IMC) médio de alunos de pós-graduação
do PPGEE-UFMG entre os semestres 2016-2 e 2017-2. A comparação foi conduzida em três
recortes independentes: a população feminina, a população masculina e a população agregada
(masculina + feminina). Em cada caso foram verificadas as premissas do teste t de Student
para duas amostras independentes (normalidade, homogeneidade de variâncias e independência
das observações) e, em seguida, aplicado o teste bilateral com nível de confiança de 95%.
Nos três casos o teste falhou em rejeitar a hipótese nula (p-valores de 0,2612; 0,7732 e
0,7370, respectivamente).

# Projeto experimental

## Objetivo do Experimento e Hipóteses a serem Testadas

O objetivo principal deste experimento é verificar se existe diferença estatisticamente significativa no IMC médio dos alunos de pós-graduação do PPGEE-UFMG entre os semestres 2016-2 e 2017-2.Para tanto, a foi estratificada em subpopulações de análise separadas por sexo e semestre:

* Homens em 2016-2 vs. Homens em 2017-2

* Mulheres em 2016-2 vs. Mulheres em 2017-2


Para cada subpopulação (separada por sexo), definem-se as seguintes hipóteses bilaterais, comparando o IMC médio
da população de 2016-2 com o da população de 2017-2::


* Hipótese Nula ($H_0$): Não há diferença na média do IMC entre os alunos de 2016-2 e 2017-2 para o dado sexo.

* Hipótese Alternativa ($H_1$): Há diferença significativa na média do IMC entre os semestres 2016-2 e 2017-2.



$$\begin{cases} H_0: \mu_{2016} - \mu_{2017} = 0&\\H_1: \mu_{2016} - \mu_{2017} \neq 0\end{cases}$$.

## Tipos de teste utilizados


Para comparação simples entre duas populações independentes, é necessário verificar previamente duas premissas essenciais:
1. Normalidade
2. Igualdade de variâncias

A premissa de normalidade será avaliada por meio do teste de Shapiro-Wilk. A igualdade de variâncias será verificada utilizando o teste de Fligner-Killeen. A validação dessas premissas determinará a escolha do teste de hipótese para a comparação das médias do IMC entre os semestres:

1. Teste $t$ de Student tradicional: aplicado caso as variâncias sejam homogêneas.
2. Teste $t$ de Welch: aplicado caso seja identificada variâncias distintas.

Neste contexto, o teste  $t$ de Student tradicional apresenta a vantagem de proporcionar maior poder de teste

**[PLACEHOLDER — conciliar a formulação das hipóteses acima com o valor de referência
efetivamente utilizado nas chamadas do teste, e justificar a opção pela alternativa
bilateral.]**

As chamadas de `t.test()` foram executadas com o argumento `mu = delta_star`, isto é, com
valor de referência igual a $1\ \mathrm{kg/m^2}$; isso é refletido na linha
`alternative hypothesis: true difference in means is not equal to 1` das saídas obtidas.

## Descrição da coleta e consolidação dos dados

Por se tratar de um estudo retrospectivo, isto é: uma análise baseada em dados previamente coletados, a definição teórica do tamanho amostral e a estimação prévia do tamanho do efeito não puderam ser planejadas ativamente antes da coleta. Dessa forma, essas métricas serão reportadas e discutidas durante a apresentação dos resultados dos testes de hipótese. Esta subseção é dedicada exclusivamente ao procedimento de filtragem, tratamento e consolidação das bases de dados.

Os dados do semestre 2016-2 foram recuperados do arquivo `data/imc_20162.csv`, enquanto os do semestre 2017-2 correspontem ao arquivo em `data/CS01_20172.csv`. 
Conforme especificado no enunciado, a base de 2016-2 inclui registros de turmas de graduação, e ambas as tabelas possuem divergências na estrutura das colunas. A consolidação dos dados exigiu as seguintes etapas de pré-processamento:

1. **Filtragem dos dados de 2016-2:** Isolamento dos alunos pertencentes à pós-graduação (`Course == "PPGEE"`).
2. **Padronização dos nomes das colunas:** Renomeação dos campos no arquivo de 2017-2 (`height.m` $\rightarrow$ `Height.m` e `Sex` $\rightarrow$ `Gender`) para alinhar com o esquema do arquivo de 2016-2.
3. **Cálculo do IMC:** Criação da variável `BMI` em ambas as tabelas, aplicando a fórmula:
   $$\mathrm{BMI} = \frac{\mathrm{Peso}}{\mathrm{Altura}^2}$$  
4. **Estruturação por subpopulações:** Separação das observações por sexo e semestre para a criação dos conjuntos agregados que compõem os grupos de análise e alocados nas variaveis:

* `fem_2016`, `fem_2017` : subpopulações femininas dos semestres 2016-2 e 2017-2, respectivamente.
* `masc_2016`, `masc_2017` : subpopulações masculinas dos semestres 2016-2 e 2017-2, respectivamente.
* `fem`, `masc` : agregados das subpopulações femininas e masculinas, englobando ambos os semestres.
* `todos`: tabela consolidada com a totalidade dos dados, classificados por sexo e semestre.

```{r consolidacao-dados, echo = FALSE}
# 1. Leitura dos dados

dados_2016 <- read.csv("data/imc_20162.csv", header = TRUE)
dados_2017 <- read.csv("data/CS01_20172.csv", header = TRUE, sep = ";")


# Isolamento dos dados de interesse: como o arquivo de 2016-2 contém dados 
# da graduação, filtram-se apenas os alunos do PPGEE.

dados_2016 <- subset(dados_2016, Course == "PPGEE")


# Consolidando os dados: modificando os dados 2017 para ficarem como os de 2016

names(dados_2017)[2] = "Height.m"
names(dados_2017)[3] = "Gender"


# Função para add a columna BMI nas tabelas

calcular_imc_tabela <- function(tabela) {
  imc <- tabela$Weight.kg / (tabela$Height.m^2)
  tabela$BMI <- imc
  
  return(tabela)
}

dados_2016 <- calcular_imc_tabela(dados_2016)
dados_2016$BMI <- as.numeric(gsub(",", ".", dados_2016$BMI))

dados_2017 <- calcular_imc_tabela(dados_2017)
dados_2017$BMI <- as.numeric(gsub(",", ".", dados_2017$BMI))


fem_2016 <- subset(dados_2016,Gender == "F")
fem_2017 <- subset(dados_2017,Gender == "F")


masc_2016 <-subset(dados_2016, Gender == "M")
masc_2017 <-subset(dados_2017, Gender == "M")

fem <- rbind(
  data.frame(BMI = fem_2016[["BMI"]], Semestre = "2016-2"),
  data.frame(BMI = fem_2017[["BMI"]], Semestre = "2017-2")
)

masc <- rbind(
  data.frame(BMI = masc_2016[["BMI"]], Semestre = "2016-2"),
  data.frame(BMI = masc_2017[["BMI"]], Semestre = "2017-2")
)


todos <- rbind(
  data.frame(BMI = fem_2016$BMI, Semestre = "2016-2", Gender = "F"),
  data.frame(BMI = fem_2017$BMI, Semestre = "2017-2", Gender = "F"),
  data.frame(BMI = masc_2016$BMI, Semestre = "2016-2", Gender = "M"),
  data.frame(BMI = masc_2017$BMI, Semestre = "2017-2", Gender = "M")
)

```

# Análise Exploratória dos Dados

A fim de compreender o comportamento dos dados, foi realizada uma exploração inicial por meio de um gráfico de *boxplot* para comparar a distribuição do IMC entre as subpopulações de cada semestre.

```{r grafico-explo-dados,echo = FALSE, fig.height=7, fig.width= 7, fig.cap="Distribuição do IMC por Gênero e Semestre"}

# Explorar os dados

boxplot(BMI ~ Gender + Semestre, data = todos,
        col = c("pink", "lightblue"),
        outline = TRUE,
        outcol = "red",
        main = "Distribuição do BMI por Gênero e Semestre",
        xlab = "Grupo (Gênero.Semestre)",
        ylab = "BMI")

```

Em seguida, os principais parâmetros estatísticos (tamanho amostral $n$, média e desvio-padrão) de cada subpopulação foram calculados e resumidos na Tabela abaixo.

```{r tabela-resumo, echo = FALSE}
# 1. Função para calcular as estatísticas
calcular_estatisticas <- function(amostra) {
  n_val  <- length(amostra$BMI)
  media  <- mean(amostra$BMI)
  desvio <- sd(amostra$BMI)
  
  return(data.frame(n = n_val, media = media, sd = desvio))
}

# 2. Cálculo das subpopulações
fem_2016_estatistica  <- calcular_estatisticas(fem_2016)
fem_2017_estatistica  <- calcular_estatisticas(fem_2017)
masc_2016_estatistica <- calcular_estatisticas(masc_2016)
masc_2017_estatistica <- calcular_estatisticas(masc_2017)

# 3. Criação do objeto tabela_resumo
tabela_resumo <- rbind(
  cbind(Grupo = "Feminino 2016-2", fem_2016_estatistica),
  cbind(Grupo = "Feminino 2017-2", fem_2017_estatistica),
  cbind(Grupo = "Masculino 2016-2", masc_2016_estatistica),
  cbind(Grupo = "Masculino 2017-2", masc_2017_estatistica)
)

# 4. Exibição da tabela no relatório final
knitr::kable(
  tabela_resumo, 
  digits = 2, 
  caption = "Tabela 1: Estatísticas descritivas do IMC por subamostra",
  col.names = c("Grupo", "n", "Média", "Desvio Padrão")
)
```

# Análise Estatística 
## Validação das premissas do modelo

Em cada caso, as premissas do teste foram verificadas na ordem
normalidade $\rightarrow$ igualdade de variâncias $\rightarrow$ independência. Os p-valores
do teste de Durbin-Watson são obtidos por reamostragem; por isso a semente aleatória foi
fixada em `set.seed(1234)`, garantindo a reprodutibilidade dos valores reportados.

**[PLACEHOLDER: discussão do Caso 1]**
**[ verificar a necessidade do teste de independecia ]**

### Normalidade 

O teste de Shapiro-Wilk foi realizado para cada uma das subamostra em analise. Os resultados seguem na tabela abaixo: 

```{r normalidade, echo=FALSE, results='hide'}

#Caso 1 - populacao feminina -----------
#----------------------------------------

#### Normalidade
shapiro.test(masc_2016$BMI)
shapiro.test(masc_2017$BMI)
shapiro.test(fem_2016$BMI)
shapiro.test(fem_2017$BMI)



```


```{r st-table, echo=FALSE}

st <- aggregate(BMI ~ Gender + Semestre, data = todos, FUN = function(x) shapiro.test(x)$p.value)

# 4. Exibição da tabela no relatório final
knitr::kable(
  st, 
  digits = 3, 
  caption = "Tabela 2 : Resultado do p-valor para o teste de Shapiro-Wilk ",
  col.names = c("Genero", "Semestre", "p-valor")
)

```
Os resultados indicam que as subpopulações masculinas (2016-2 e 2017-2) e a subpopulação feminina de 2016-2 apresentam comportamento compatível com a distribuição normal ($p\text{-valor} > 0{,}05$), não permitindo a rejeição da hipótese nula de normalidade.

Por outro lado, a subpopulação feminina do semestre 2017-2 (fem_2017) apresentou um $p\text{-valor}$ de $0{,}036$, ficando abaixo do nível de significância adotado ($\alpha = 0{,}05$). Isso indica que não há evidências estatísticas suficientes para assumir a normalidade desse subgrupo. No entanto, por se tratar de um $p\text{-valor}$ marginalmente próximo ao limiar de $0{,}05$, é plausível supor que a presença de algum ponto discrepante (outlier) ou a assimetria da amostra esteja afetando o teste.Ao analisar o boxplot da Figura \@ref(fig:grafico-explo-dados), não se observa um outlier extremo para este subgrupo, contudo nota-se que o valor máximo está relativamente afastado da média. Por esse motivo, fez-se necessária uma investigação complementar por meio do gráfico quantil-quantil (Q-Q plot).


```{r qq-fem2017, fig.width=7, fig.height=7, fig.cap="Gráficos quantil-quantil do IMC do sub grupo feminino 2017", echo=FALSE}
car::qqPlot(fem_2017$BMI,
            id = FALSE,,
            ylab = "IMC observado",
            main = "Q-Q Plot - Feminino 2017-2",
            cex = 1.5,
            pch = 16,
            las = 1)
```


O gráfico quantil-quantil (Q-Q plot) indica que a violação da premissa de normalidade é provocada por apenas um único valor discrepante. Dessa forma, é razoável assumir a premissa de normalidade para as análises subsequentes, uma vez que,o teste $t$ de Student é  robusto a pequenas desviações da distribuição normal.

`

### Igualdade de variância

```{r tabela-var, echo=FALSE}
fk_fem  <- fligner.test(BMI ~ Semestre, data = fem)
fk_masc <- fligner.test(BMI ~ Semestre, data = masc)

# Montagem da tabela explicativa
tabela_variancia <- data.frame(
  Grupo = c("Feminino (2016-2 vs 2017-2)", "Masculino (2016-2 vs 2017-2)"),
  Estatistica_Chi2 = c(fk_fem$statistic, fk_masc$statistic),
  p_valor = c(fk_fem$p.value, fk_masc$p.value)
)

# Exibição da tabela formatada
knitr::kable(
  tabela_variancia, 
  digits = 3, 
  caption = "Resultado do teste de Fligner-Killeen para igualdade de variâncias entre semestres",
  col.names = c("Grupo de Comparação", "Estatística (Chi²)", "p-valor")
)
```


De acordo com os resultados do teste de Fligner-Killeen apresentados na Tabela \@ref(tab:tabela-var), tanto a subpopulação feminina ($p\text{-valor} > 0{,}05$) quanto a masculina ($p\text{-valor} > 0{,}05$) mantiveram a premissa de homocedasticidade. Com a confirmação da igualdade de variâncias e da normalidade, o **teste $t$ de Student para amostras independentes com variâncias iguais** é o procedimento adequado para a comparação das médias do IMC entre os semestres 2016-2 e 2017-2.

### Independência.
#### fem
**verificar se é necessario em caso de amostras nãp paredas**

```{r indep-fem, fig.width=7, fig.height=7, fig.cap="Resíduos do IMC da população feminina em função da ordem de observação."}
resid_fem <- tapply(X     = fem$BMI,
                    INDEX = fem$Semestre,
                    FUN   = function(x){x - mean(x)})

par(mfrow = c(2, 1), oma = c(0, 0, 2, 0))
plot(resid_fem[["2016-2"]],
     pch  = 16,
     cex  = 1.5,
     type = "b",
     las  = 1,
     xlab = "ordem da observacao",
     ylab = "resíduos",
     main = "Resíduos do IMC - Feminino 2016-2")
grid(NA, NULL, lwd = 2)
plot(resid_fem[["2017-2"]],
     pch  = 16,
     cex  = 1.5,
     type = "b",
     las  = 1,
     xlab = "ordem da observacao",
     ylab = "resíduos",
     main = "Resíduos do IMC - Feminino 2017-2")
grid(NA, NULL, lwd = 2)
mtext("Resíduos do IMC - Feminino", outer = TRUE, cex = 1.2)
par(mfrow = c(1, 1), oma = c(0, 0, 0, 0))
```

```{r dw-fem}
car::durbinWatsonTest(lm(resid_fem[["2016-2"]] ~ 1))
car::durbinWatsonTest(lm(resid_fem[["2017-2"]] ~ 1))
```

O teste de Durbin-Watson resultou em autocorrelação de $0{,}03474$, estatística D-W de
$1{,}6052$ e $p = 0{,}586$ para 2016-2; e autocorrelação de $-0{,}46640$, estatística D-W de
$2{,}7167$ e p-valor `NA` para 2017-2. Verificou-se a independência das amostras.


#### masc
**Independência.**

```{r indep-masc, fig.width=7, fig.height=7, fig.cap="Resíduos do IMC da população masculina em função da ordem de observação."}
resid_masc <- tapply(X     = masc$BMI,
                     INDEX = masc$Semestre,
                     FUN   = function(x){x - mean(x)})

par(mfrow = c(2, 1), oma = c(0, 0, 2, 0))
plot(resid_masc[["2016-2"]],
     pch  = 16,
     cex  = 1.5,
     type = "b",
     las  = 1,
     xlab = "ordem da observacao",
     ylab = "resíduos",
     main = "Resíduos do IMC - Masculino 2016-2")
grid(NA, NULL, lwd = 2)
plot(resid_masc[["2017-2"]],
     pch  = 16,
     cex  = 1.5,
     type = "b",
     las  = 1,
     xlab = "ordem da observacao",
     ylab = "resíduos",
     main = "Resíduos do IMC - Masculino 2017-2")
grid(NA, NULL, lwd = 2)
mtext("Resíduos do IMC - Masculino", outer = TRUE, cex = 1.2)
par(mfrow = c(1, 1), oma = c(0, 0, 0, 0))
```

```{r dw-masc}
car::durbinWatsonTest(lm(resid_masc[["2016-2"]] ~ 1))
car::durbinWatsonTest(lm(resid_masc[["2017-2"]] ~ 1))
```

O teste de Durbin-Watson resultou em autocorrelação de $-0{,}10063$, estatística D-W de
$2{,}1881$ e $p = 0{,}682$ para 2016-2; e autocorrelação de $0{,}29423$, estatística D-W de
$1{,}2853$ e $p = 0{,}104$ para 2017-2, indicando independência das observações.




##Teste de hipóteses

```{r ttest-fem}
t.test(fem_2016$BMI, fem_2017$BMI,
       alternative = "two.sided",
       mu          = delta_star,
       var.equal   = TRUE,
       conf.level  = 0.95)
```

O teste resultou em $t = 1{,}1988$ e $p = 0{,}2612$. O intervalo de
confiança de 95% para a diferença entre as médias é $[-0{,}4527;\ 5{,}7284]\ \mathrm{kg/m^2}$,
com médias amostrais de $21{,}0844\ \mathrm{kg/m^2}$ (2016-2) e $18{,}4466\ \mathrm{kg/m^2}$
(2017-2). Falhou-se em rejeitar a hipótese nula.

**[PLACEHOLDER: discussão do Caso 1]**
**[ Explicar significado prático do intervalo de confiança e do resultado do teste com
$\delta^*$, ]**


#### Teste de hipóteses

```{r ttest-masc}
t.test(masc_2016$BMI, masc_2017$BMI,
       alternative = "two.sided",
       mu          = delta_star,
       var.equal   = TRUE,
       conf.level  = 0.95)
```

O teste resultou em $t = -0{,}29009$ com 40 graus de liberdade e $p = 0{,}7732$. O intervalo
de confiança de 95% para a diferença entre as médias é
$[-1{,}7849;\ 3{,}0858]\ \mathrm{kg/m^2}$, com médias amostrais de
$24{,}9360\ \mathrm{kg/m^2}$ (2016-2) e $24{,}2855\ \mathrm{kg/m^2}$ (2017-2). Falhou-se em
rejeitar a hipótese nula.

**[PLACEHOLDER: discussão do Caso 2.]**

### Efeito minimamente relevante ($\delta^*$)

O valor do menor efeito de interesse prático foi fixado *a priori*, antes do exame dos dados,
em $\delta^* = 1\ \mathrm{kg/m^2}$, e o mesmo valor foi adotado nos três casos analisados,
por ser a relevância prática uma propriedade da grandeza medida e não da dispersão de cada
subamostra.

A justificativa registrada para esse valor é a seguinte: o IMC é uma medida usada para avaliar
a saúde dos alunos, e $\delta^*$ deve expressar a menor diferença prática entre os IMC médios
das turmas capaz de sinalizar uma mudança de hábitos. As faixas de classificação do IMC
(subpeso, normal, sobrepeso, obesidade I e obesidade II) têm cerca de $5\ \mathrm{kg/m^2}$.
Adotou-se, portanto, $\delta^* = 1\ \mathrm{kg/m^2}$ — cerca de um quinto de faixa, ou
2,9 kg para um aluno de 1,70 m.

```{r delta}
delta_star <- 1
```


### Nível de significância e tamanho amostral

Os testes foram executados com `conf.level = 0.95`, o que corresponde a um nível de
significância $\alpha = 0{,}05$.



### Conclusões e recomendações

**[PLACEHOLDER — discussão dos resultados e do significado técnico/científico dos efeitos
detectados, retomando a questão original: houve mudança no IMC médio dos alunos do PPGEE
entre 2016-2 e 2017-2? As conclusões devem ser amarradas ao $\delta^*$ definido e aos
intervalos de confiança obtidos.]**

### Sugestões de melhoria do experimento

Os testes que falharam em rejeitar $H_0$ apresentam alguma diferença nas médias, mas não o
suficiente para confirmá-la estatisticamente. Sugere-se que sejam medidas populações com
maior quantidade de amostras, de forma a aumentar o poder do teste.

**[PLACEHOLDER. Desenvolver as sugestões de melhoria: cálculo do tamanho amostral necessário
para a potência desejada, controle de fatores de ruído e melhorias no procedimento de coleta.]**

## Declaração sobre o uso de IA generativa e tecnologias assistidas por IA no processo de elaboração do relatório

Durante a preparação deste trabalho, os autores utilizaram o Claude (Anthropic) para redigir a versão inicial das seções descritivas deste relatório a partir dos resultados registrados como comentários no script de análise processamento_separtado.R. Após utilizar esta ferramenta, os autores revisaram e editaram o conteúdo conforme necessário e assumem total responsabilidade pelo conteúdo da publicação.
