---
title: "Estudo de Caso 01: Comparação do IMC médio de alunos do PPGEE-UFMG ao longo de dois semestres"
subtitle: "EEE933 - Planejamento e Análise de Experimentos"
author: "[Nome dos alunos]"
date: "11 de setembro de 2026"
output:
  pdf_document:
    fig_caption: yes
  html_document:
    df_print: paged
---

```{r setup, include=FALSE}
knitr::opts_chunk$set(echo = TRUE, warning = FALSE, message = FALSE,
                      fig.align = "center")

if (!require(car, quietly = TRUE)){
  install.packages("car")
}
library(car)

set.seed(1234)
```

## Resumo

Este relatório compara o Índice de Massa Corporal (IMC) médio de alunos de pós-graduação
do PPGEE-UFMG entre os semestres 2016-2 e 2017-2. A comparação foi conduzida em três
recortes independentes: a população feminina, a população masculina e a população agregada
(masculina + feminina). Em cada caso foram verificadas as premissas do teste t de Student
para duas amostras independentes (normalidade, homogeneidade de variâncias e independência
das observações) e, em seguida, aplicado o teste bilateral com nível de confiança de 95%.
Nos três casos o teste falhou em rejeitar a hipótese nula (p-valores de 0,2612; 0,7732 e
0,7370, respectivamente).

## Projeto experimental

### Efeito minimamente relevante ($\delta^*$)

O valor do menor efeito de interesse prático foi fixado *a priori*, antes do exame dos dados,
em $\delta^* = 1\ \mathrm{kg/m^2}$, e o mesmo valor foi adotado nos três casos analisados,
por ser a relevância prática uma propriedade da grandeza medida e não da dispersão de cada
subamostra.

A justificativa registrada para esse valor é a seguinte: o IMC é uma medida usada para avaliar
a saúde dos alunos, e $\delta^*$ deve expressar a menor diferença prática entre os IMC médios
das turmas capaz de sinalizar uma mudança de hábitos. As faixas de classificação do IMC
(subpeso, normal, sobrepeso, obesidade I e obesidade II) têm cerca de $5\ \mathrm{kg/m^2}$.
Adotou-se, portanto, $\delta^* = 1\ \mathrm{kg/m^2}$ — cerca de um quinto de faixa, ou
2,9 kg para um aluno de 1,70 m.

```{r delta}
delta_star <- 1
```

### Hipóteses de teste

Para cada um dos três casos, as hipóteses de teste são bilaterais, comparando o IMC médio
da população de 2016-2 com o da população de 2017-2:

$$\begin{cases} H_0: \mu_{2016} - \mu_{2017} = 0&\\H_1: \mu_{2016} - \mu_{2017} \neq 0\end{cases}$$

As chamadas de `t.test()` foram executadas com o argumento `mu = delta_star`, isto é, com
valor de referência igual a $1\ \mathrm{kg/m^2}$; isso é refletido na linha
`alternative hypothesis: true difference in means is not equal to 1` das saídas obtidas.

**[PLACEHOLDER — conciliar a formulação das hipóteses acima com o valor de referência
efetivamente utilizado nas chamadas do teste, e justificar a opção pela alternativa
bilateral.]**

### Nível de significância e tamanho amostral

Os testes foram executados com `conf.level = 0.95`, o que corresponde a um nível de
significância $\alpha = 0{,}05$.

### Descrição da coleta e consolidação dos dados

Os dados de 2016-2 estão tabulados em `data/imc_20162.csv` e os de 2017-2 em
`data/CS01_20172.csv`. Conforme o enunciado, o arquivo de 2016-2 contém também dados de uma
turma de graduação, e os dois arquivos estão em formatos ligeiramente diferentes. A
consolidação exigiu, portanto:

1. isolar a turma de pós-graduação no arquivo de 2016-2 (`Course == "PPGEE"`);
2. renomear as colunas do arquivo de 2017-2 (`height.m` $\rightarrow$ `Height.m` e
   `Sex` $\rightarrow$ `Gender`), de modo a alinhá-lo ao formato de 2016-2;
3. calcular o IMC, $\mathrm{IMC} = \mathrm{peso}/\mathrm{altura}^2$, como coluna `BMI` em
   ambas as tabelas;
4. separar as observações por sexo e por semestre, e montar os conjuntos agregados usados
   em cada um dos três casos.

## Análise exploratória dos dados

O bloco abaixo realiza a leitura e todo o pré-processamento descrito na seção anterior.

```{r loaddata}
dados_2016 <- read.csv("data/imc_20162.csv", header = TRUE)
dados_2017 <- read.csv("data/CS01_20172.csv", header = TRUE, sep = ";")

dados_2016 <- subset(dados_2016, Course == "PPGEE")

names(dados_2017)[2] <- "Height.m"
names(dados_2017)[3] <- "Gender"

calcular_imc_tabela <- function(tabela) {
  imc <- tabela$Weight.kg / (tabela$Height.m^2)
  tabela$BMI <- imc

  return(tabela)
}

dados_2016 <- calcular_imc_tabela(dados_2016)
dados_2016$BMI <- as.numeric(gsub(",", ".", dados_2016$BMI))

dados_2017 <- calcular_imc_tabela(dados_2017)
dados_2017$BMI <- as.numeric(gsub(",", ".", dados_2017$BMI))

fem_2016 <- subset(dados_2016, Gender == "F")
fem_2017 <- subset(dados_2017, Gender == "F")

masc_2016 <- subset(dados_2016, Gender == "M")
masc_2017 <- subset(dados_2017, Gender == "M")

fem <- rbind(
  data.frame(BMI = fem_2016[["BMI"]], Semestre = "2016-2"),
  data.frame(BMI = fem_2017[["BMI"]], Semestre = "2017-2")
)

masc <- rbind(
  data.frame(BMI = masc_2016[["BMI"]], Semestre = "2016-2"),
  data.frame(BMI = masc_2017[["BMI"]], Semestre = "2017-2")
)

pop_2016 <- rbind(
  data.frame(BMI = masc_2016[["BMI"]], Gender = "M"),
  data.frame(BMI = fem_2016[["BMI"]], Gender = "F")
)

pop_2017 <- rbind(
  data.frame(BMI = masc_2017[["BMI"]], Gender = "M"),
  data.frame(BMI = fem_2017[["BMI"]], Gender = "F")
)

pop_total <- rbind(
  data.frame(BMI = pop_2016[["BMI"]], Semestre = "2016-2"),
  data.frame(BMI = pop_2017[["BMI"]], Semestre = "2017-2")
)
```

**[PLACEHOLDER — colocar aqui estatísticas descritivas por grupo, gráficos de
dispersão/boxplots, análise de outlier e comentários sobre o que os dados sugerem
antes da inferência formal.]**

## Análise estatística

Em cada caso, as premissas do teste foram verificadas na ordem
normalidade $\rightarrow$ igualdade de variâncias $\rightarrow$ independência. Os p-valores
do teste de Durbin-Watson são obtidos por reamostragem; por isso a semente aleatória foi
fixada em `set.seed(1234)`, garantindo a reprodutibilidade dos valores reportados.

### Caso 1 — População feminina

#### Verificação das premissas

**Normalidade.**

```{r norm-fem}
shapiro.test(fem_2016$BMI)
shapiro.test(fem_2017$BMI)
```

O teste de Shapiro-Wilk resultou em $W = 0{,}91974$ ($p = 0{,}4674$) para 2016-2 e
$W = 0{,}7475$ ($p = 0{,}03659$) para 2017-2.

```{r qq-fem, fig.width=7, fig.height=7, fig.cap="Gráficos quantil-quantil do IMC da população feminina, por semestre."}
qqPlot(fem$BMI,
       groups = fem$Semestre,
       glab   = "IMC feminino",
       cex    = 1.5,
       pch    = 16,
       layout = c(2, 1),
       las    = 1)
```

Apesar de o teste de Shapiro-Wilk indicar não normalidade para o semestre 2017-2, o gráfico
quantil-quantil mostra que isso se deve a apenas uma observação, de modo que se assumiu
normalidade aproximada, condição do teste.

**Igualdade de variâncias.**

```{r var-fem}
fligner.test(BMI ~ Semestre, data = fem)
```

O teste de Fligner-Killeen resultou em $\chi^2 = 0{,}70861$ e
$p = 0{,}3999$, falhando em rejeitar a igualdade de variâncias, o que permite o uso do teste t
de Student com `var.equal = TRUE`.

**Independência.**

```{r indep-fem, fig.width=7, fig.height=7, fig.cap="Resíduos do IMC da população feminina em função da ordem de observação."}
resid_fem <- tapply(X     = fem$BMI,
                    INDEX = fem$Semestre,
                    FUN   = function(x){x - mean(x)})

par(mfrow = c(2, 1), oma = c(0, 0, 2, 0))
plot(resid_fem[["2016-2"]],
     pch  = 16,
     cex  = 1.5,
     type = "b",
     las  = 1,
     xlab = "ordem da observacao",
     ylab = "resíduos",
     main = "Resíduos do IMC - Feminino 2016-2")
grid(NA, NULL, lwd = 2)
plot(resid_fem[["2017-2"]],
     pch  = 16,
     cex  = 1.5,
     type = "b",
     las  = 1,
     xlab = "ordem da observacao",
     ylab = "resíduos",
     main = "Resíduos do IMC - Feminino 2017-2")
grid(NA, NULL, lwd = 2)
mtext("Resíduos do IMC - Feminino", outer = TRUE, cex = 1.2)
par(mfrow = c(1, 1), oma = c(0, 0, 0, 0))
```

```{r dw-fem}
car::durbinWatsonTest(lm(resid_fem[["2016-2"]] ~ 1))
car::durbinWatsonTest(lm(resid_fem[["2017-2"]] ~ 1))
```

O teste de Durbin-Watson resultou em autocorrelação de $0{,}03474$, estatística D-W de
$1{,}6052$ e $p = 0{,}586$ para 2016-2; e autocorrelação de $-0{,}46640$, estatística D-W de
$2{,}7167$ e p-valor `NA` para 2017-2. Verificou-se a independência das amostras.

#### Teste de hipóteses

```{r ttest-fem}
t.test(fem_2016$BMI, fem_2017$BMI,
       alternative = "two.sided",
       mu          = delta_star,
       var.equal   = TRUE,
       conf.level  = 0.95)
```

O teste resultou em $t = 1{,}1988$ e $p = 0{,}2612$. O intervalo de
confiança de 95% para a diferença entre as médias é $[-0{,}4527;\ 5{,}7284]\ \mathrm{kg/m^2}$,
com médias amostrais de $21{,}0844\ \mathrm{kg/m^2}$ (2016-2) e $18{,}4466\ \mathrm{kg/m^2}$
(2017-2). Falhou-se em rejeitar a hipótese nula.

**[PLACEHOLDER: discussão do Caso 1]**
**[ Explicar significado prático do intervalo de confiança e do resultado do teste com
$\delta^*$, ]**

### Caso 2 — População masculina

#### Verificação das premissas

**Normalidade.**

```{r norm-masc}
shapiro.test(masc_2016$BMI)
shapiro.test(masc_2017$BMI)
```

```{r qq-masc, fig.width=7, fig.height=7, fig.cap="Gráficos quantil-quantil do IMC da população masculina, por semestre."}
qqPlot(masc$BMI,
       groups = masc$Semestre,
       glab   = "IMC masculino",
       cex    = 1.5,
       pch    = 16,
       layout = c(2, 1),
       las    = 1)
```

O teste de Shapiro-Wilk resultou em $W = 0{,}92833$ ($p = 0{,}1275$) para 2016-2 e
$W = 0{,}96494$ ($p = 0{,}6206$) para 2017-2, indicando normalidade dos dados.

**Igualdade de variâncias.**

```{r var-masc}
fligner.test(BMI ~ Semestre, data = masc)
```

O teste de Fligner-Killeen resultou em $\chi^2 = 0{,}082824$ com 1 grau de liberdade e
$p = 0{,}7735$, indicando igualdade de variâncias, o que permite o uso do teste t de Student
com `var.equal = TRUE`.

**Independência.**

```{r indep-masc, fig.width=7, fig.height=7, fig.cap="Resíduos do IMC da população masculina em função da ordem de observação."}
resid_masc <- tapply(X     = masc$BMI,
                     INDEX = masc$Semestre,
                     FUN   = function(x){x - mean(x)})

par(mfrow = c(2, 1), oma = c(0, 0, 2, 0))
plot(resid_masc[["2016-2"]],
     pch  = 16,
     cex  = 1.5,
     type = "b",
     las  = 1,
     xlab = "ordem da observacao",
     ylab = "resíduos",
     main = "Resíduos do IMC - Masculino 2016-2")
grid(NA, NULL, lwd = 2)
plot(resid_masc[["2017-2"]],
     pch  = 16,
     cex  = 1.5,
     type = "b",
     las  = 1,
     xlab = "ordem da observacao",
     ylab = "resíduos",
     main = "Resíduos do IMC - Masculino 2017-2")
grid(NA, NULL, lwd = 2)
mtext("Resíduos do IMC - Masculino", outer = TRUE, cex = 1.2)
par(mfrow = c(1, 1), oma = c(0, 0, 0, 0))
```

```{r dw-masc}
car::durbinWatsonTest(lm(resid_masc[["2016-2"]] ~ 1))
car::durbinWatsonTest(lm(resid_masc[["2017-2"]] ~ 1))
```

O teste de Durbin-Watson resultou em autocorrelação de $-0{,}10063$, estatística D-W de
$2{,}1881$ e $p = 0{,}682$ para 2016-2; e autocorrelação de $0{,}29423$, estatística D-W de
$1{,}2853$ e $p = 0{,}104$ para 2017-2, indicando independência das observações.

#### Teste de hipóteses

```{r ttest-masc}
t.test(masc_2016$BMI, masc_2017$BMI,
       alternative = "two.sided",
       mu          = delta_star,
       var.equal   = TRUE,
       conf.level  = 0.95)
```

O teste resultou em $t = -0{,}29009$ com 40 graus de liberdade e $p = 0{,}7732$. O intervalo
de confiança de 95% para a diferença entre as médias é
$[-1{,}7849;\ 3{,}0858]\ \mathrm{kg/m^2}$, com médias amostrais de
$24{,}9360\ \mathrm{kg/m^2}$ (2016-2) e $24{,}2855\ \mathrm{kg/m^2}$ (2017-2). Falhou-se em
rejeitar a hipótese nula.

**[PLACEHOLDER: discussão do Caso 2.]**

### Caso 3 — População agregada (masculina + feminina)

Neste caso compara-se a população inteira de 2016-2 contra a população inteira de 2017-2.

#### Verificação das premissas

**Normalidade.**

```{r norm-pop}
shapiro.test(pop_2016$BMI)
shapiro.test(pop_2017$BMI)
```

```{r qq-pop, fig.width=7, fig.height=7, fig.cap="Gráficos quantil-quantil do IMC da população total, por semestre."}
qqPlot(pop_total$BMI,
       groups = pop_total$Semestre,
       glab   = "IMC população total",
       cex    = 1.5,
       pch    = 16,
       layout = c(2, 1),
       las    = 1)
```

O teste de Shapiro-Wilk resultou em $W = 0{,}92185$ ($p = 0{,}03854$) para 2016-2 e
$W = 0{,}95381$ ($p = 0{,}3049$) para 2017-2.

**[PLACEHOLDER — avaliar a premissa de normalidade da população agregada de 2016-2 à luz do
p-valor obtido e dos gráficos quantil-quantil.]**

**Igualdade de variâncias.**

```{r var-pop}
fligner.test(BMI ~ Semestre, data = pop_total)
var(pop_2016$BMI)
var(pop_2017$BMI)
```

O teste de Fligner-Killeen resultou em $\chi^2 = 0{,}025355$ com 1 grau de liberdade e
$p = 0{,}8735$; as variâncias amostrais são $18{,}0276$ (2016-2) e $14{,}9289$ (2017-2), em
$\mathrm{kg^2/m^4}$. Consideraram-se as variâncias iguais para a realização do teste t de
Student.

**Independência.**

```{r indep-pop, fig.width=7, fig.height=7, fig.cap="Resíduos do IMC da população total em função da ordem de observação."}
resid_pop <- tapply(X     = pop_total$BMI,
                    INDEX = pop_total$Semestre,
                    FUN   = function(x){x - mean(x)})

par(mfrow = c(2, 1), oma = c(0, 0, 2, 0))
plot(resid_pop[["2016-2"]],
     pch  = 16,
     cex  = 1.5,
     type = "b",
     las  = 1,
     xlab = "ordem da observacao",
     ylab = "resíduos",
     main = "Resíduos do IMC - População total 2016-2")
plot(resid_pop[["2017-2"]],
     pch  = 16,
     cex  = 1.5,
     type = "b",
     las  = 1,
     xlab = "ordem da observacao",
     ylab = "resíduos",
     main = "Resíduos do IMC - População total 2017-2")
par(mfrow = c(1, 1), oma = c(0, 0, 0, 0))
```

```{r dw-pop}
car::durbinWatsonTest(lm(resid_pop[["2016-2"]] ~ 1))
car::durbinWatsonTest(lm(resid_pop[["2017-2"]] ~ 1))
```

O teste de Durbin-Watson resultou em autocorrelação de $0{,}05650$, estatística D-W de
$1{,}8334$ e $p = 0{,}658$ para 2016-2; e autocorrelação de $0{,}37418$, estatística D-W de
$1{,}0501$ e $p = 0{,}010$ para 2017-2.

**[PLACEHOLDER — avaliar a premissa de independência da população agregada de 2017-2 à luz do
p-valor obtido.]**

#### Teste de hipóteses

```{r ttest-pop}
t.test(pop_2016$BMI, pop_2017$BMI,
       alternative = "two.sided",
       mu          = delta_star,
       var.equal   = TRUE,
       conf.level  = 0.95)
```

O teste resultou em $t = -0{,}33767$ com 51 graus de liberdade e $p = 0{,}7370$. O intervalo
de confiança de 95% para a diferença entre as médias é
$[-1{,}6268;\ 2{,}8704]\ \mathrm{kg/m^2}$, com médias amostrais de
$23{,}9731\ \mathrm{kg/m^2}$ (2016-2) e $23{,}5128\ \mathrm{kg/m^2}$ (2017-2). Falhou-se em
rejeitar a hipótese nula, com p-valor superior ao nível de significância adotado.

**[PLACEHOLDER: discussão do Caso 3.]**

### Conclusões e recomendações

**[PLACEHOLDER — discussão dos resultados e do significado técnico/científico dos efeitos
detectados, retomando a questão original: houve mudança no IMC médio dos alunos do PPGEE
entre 2016-2 e 2017-2? As conclusões devem ser amarradas ao $\delta^*$ definido e aos
intervalos de confiança obtidos.]**

### Sugestões de melhoria do experimento

Os testes que falharam em rejeitar $H_0$ apresentam alguma diferença nas médias, mas não o
suficiente para confirmá-la estatisticamente. Sugere-se que sejam medidas populações com
maior quantidade de amostras, de forma a aumentar o poder do teste.

**[PLACEHOLDER. Desenvolver as sugestões de melhoria: cálculo do tamanho amostral necessário
para a potência desejada, controle de fatores de ruído e melhorias no procedimento de coleta.]**

## Declaração sobre o uso de IA generativa e tecnologias assistidas por IA no processo de elaboração do relatório

Durante a preparação deste trabalho, os autores utilizaram o Claude (Anthropic) para redigir a versão inicial das seções descritivas deste relatório a partir dos resultados registrados como comentários no script de análise processamento_separtado.R. Após utilizar esta ferramenta, os autores revisaram e editaram o conteúdo conforme necessário e assumem total responsabilidade pelo conteúdo da publicação.
